ACORDAO-COMPLETO-2546251

ACÓRDÃO 2784/2022 ATA 47/2022 - PLENÁRIO

VISTOS, relatados e discutidos estes autos de embargos de declaração opostos por Iesa Oleo&Gas S.A. (07.248.576/0001-11) , em face do Acórdão 2092/2021-TCU-Plenário, que declarou a inidoneidade da empresa para participar, por cinco anos, de licitação na administração pública federal;
ACORDAM os ministros do Tribunal de Contas da União, reunidos em Sessão do Plenário, ante as razões expostas pelo relator, em:
9.1. conhecer dos embargos de declaração, com fulcro nos arts. 32, inciso II, e 34 da Lei 8.443/1992, c/c art. 287 do Regimento Interno, para, no mérito, rejeitá-los, mantendo a decisão recorrida em seus exatos termos.
9.2. notificar a embargante da presente decisão.

Embargos de declaração opostos em face de acórdão que declarou inidoneidade de empresa para participar de licitação na administração pública federal, em razão de fraudes praticadas em licitações conduzidas pela Petrobras.

Petróleo Brasileiro S.A.

3. Recorrente: Iesa Oleo&Gas S.A. (07.248.576/0001-11).

13.1. Ministros presentes: Bruno Dantas (na Presidência), Walton Alencar Rodrigues, Benjamin Zymler, Aroldo Cedraz, Vital do Rêgo (Relator), Jorge Oliveira e Antonio Anastasia.
13.2. Ministros-Substitutos convocados: Augusto Sherman Cavalcanti e Marcos Bemquerer Costa.
13.3. Ministro-Substituto presente: Weder de Oliveira.

VITAL DO RÊGO

Adoto como relatório a instrução elaborada pelo auditor da Secretaria Extraordinária de Operações Especiais em Infraestrutura (SeinfraOperações) , cujas propostas contaram com a anuência dos dirigentes da unidade técnica e do Ministério Público junto ao TCU (MPTCU) , representado nos autos pelo Subpocurador-Geral Lucas Rocha Furtado (peças 125-128) , transcrita a seguir com ajustes de forma apenas:
Trata-se de Embargos de Declaração opostos pela empresa IESA Óleo e Gás S.A. (peças 114-120) contra o Acórdão 2092/2021-TCU-Plenário (peças 92-94) , sob a relatoria do Exmo. Ministro Vital do Rêgo, transcrito na íntegra abaixo:
9. Acórdão:
VISTOS, relatados e discutidos estes autos de representação dando conta de fraudes nas licitações conduzidas pela Petrobras, relacionadas a obras de implantação do Complexo Petroquímico do Rio de Janeiro (Comperj) , conduzidas pela Petróleo Brasileiro S.A. (Petrobras) ;
ACORDAM os Ministros do Tribunal de Contas da União, reunidos em sessão do Plenário, ante as razões expostas pelo Relator, em:
9.1. declarar, com fundamento no art. 46 da Lei 8.443/1992, a inidoneidade da empresa Iesa Óleo & Gás S/A para participar, por cinco anos, de licitação na administração pública federal;
9.2. dar ciência deste acórdão:
9.2.1. à Secretaria de Logística e Tecnologia de Informação do Ministério da Economia para que, atendendo às recomendações exaradas no item 9.6 do Acórdão 1986/2013-TCU-Plenário, possa proceder aos registros e às comunicações pertinentes;
9.2.2. à Secretaria de Gestão de Processos (Seproc) para a inscrição da entidade indicada no item 9.1 deste acórdão no Cadastro Nacional de Empresas Inidôneas e Suspensas (CEIS) , considerando a detração do tempo efetivamente cumprido em razão da penalidade aplicada à empresa por aquela controladoria, com base no § 3º do art. 22 da Lei de Introdução às Normas do Direito Brasileiro (LINDB) e nas ponderações do MPTCU no relatório do Acórdão 414/2018-TCU-Plenário, tendo em vista que, no caso concreto, as sanções da CGU e do TCU são de mesma natureza e relativas ao mesmo fato, com exceção da inidoneidade para participar de licitações em certames promovidos na esfera estadual e municipal cujos objetos sejam custeados com recursos federais repassados por força de convênios ou instrumentos congêneres;
9.3. encaminhar cópia desta deliberação à responsável, à 13ª Vara Federal de Curitiba, ao Ministério Público Federal no Paraná e à Advocacia-Geral da União no Paraná e à Petróleo Brasileiro S.A.
EXAME DE ADMISSIBILIDADE
O art. 287 do RITCU assim disciplina o cabimento e a tempestividade dos embargos de declaração:
Art. 287. Cabem embargos de declaração quando houver obscuridade, omissão ou contradição em acórdão do Tribunal.
§ 1º Os embargos de declaração poderão ser opostos por escrito pela parte ou pelo Ministério Público junto ao Tribunal, dentro do prazo de dez dias, contados na forma prevista no art. 183, com indicação do ponto obscuro, contraditório ou omisso.
§ 2º Os embargos de declaração serão submetidos à deliberação do colegiado competente pelo relator ou pelo redator, conforme o caso.
§ 3º Os embargos de declaração suspendem os prazos para cumprimento do acórdão embargado e para interposição dos demais recursos previstos neste Regimento, aplicando-se, entretanto, o disposto no §1º do art. 285.
A IESA alega existirem omissões na decisão embargada, as quais, em tese, podem ser questionadas pela via recursal dos embargos de declaração, conforme o caput do art. 287 acima transcrito. A análise da existência das suscitadas omissões será realizada no exame de mérito a seguir.
No presente caso, foi proferido Acórdão que sancionou a empresa Embargante com a declaração de inidoneidade. A IESA é, portanto, parte legítima para opor os presentes Embargos.
Quanto à tempestividade, a empresa foi notificada da decisão em 10/12/2021 (peças 110-111) , após devolução de notificação endereçada para a ex-representante legal da empresa (peças 98, 105 e 107-108) . Os Embargos de Declaração foram opostos em 17/12/2022, sendo, portanto, tempestivos.
Feitas essas considerações, considera-se que os Embargos de Declaração opostos pela empresa IESA preenchem os requisitos processuais aplicados à espécie, razão pela qual propõe-se o seu conhecimento.
HISTÓRICO
A representação, apartado do processo TC Processo 010.816/2017-8, trata de fraudes em licitações para as obras de implantação do Complexo Petroquímico do Rio de Janeiro (Comperj) , em Itaboraí/RJ conduzidas pela Petróleo Brasileiro S/A (Petrobras) .
Tendo em vista a celeridade processual que o caso requer e as complexidades das várias manifestações dos responsáveis implicados, o Exmo. Ministro Relator autorizou a constituição de processos apartados para análise individualizada das manifestações da IESA Óleo e Gás S/A - IESA (CNPJ 07.248.576.0001-11) neste processo (TC Processo 006.771/2020-3) mediante Despacho (peça 1) .
Dessa maneira, este processo trata especificamente das condutas imputadas à IESA no cometimento de possíveis fraudes às licitações em questão, e as análises ora empreendidas dizem respeito às razões de justificativas apresentadas, no mérito. 
Na sessão de 1/9/2021, o Plenário desta Corte de Contas exarou o Acórdão 2092/2021 (Exmo. Ministro-Relator Vital do Rêgo, peças 92-94) por meio do qual a IESA foi declarada inidônea para participar, por cinco anos, de licitação na Administração Pública federal. E, conforme a transcrição acima, foi determinada, ainda, que a Seproc considerasse a detração de tempo efetivamente cumprido em razão da penalidade aplicada pela Controladoria-Geral da União à empresa, "com base no § 3º do art. 22 da Lei de Introdução às Normas do Direito Brasileiro (LINDB) e nas ponderações do MPTCU no relatório do Acórdão 414/2018-TCU-Plenário".
Considerando que os argumentos da empresa nesta fase dizem respeito à ocorrência da prescrição, é importante repisar alguns trechos da instrução de mérito anterior.
O Comperj está localizado no município de Itaboraí/RJ e, desde sua concepção, foi divulgado como sendo um dos principais empreendimentos recentes da Petrobras. O investimento previsto inicialmente era da ordem de US$ 26,6 bilhões. Ao final, se concluído conforme projeto, a refinaria do Complexo teria a capacidade para processar 465 mil barris de petróleo por dia (kbpd - thousand barrels per day) , produzindo óleo diesel, nafta petroquímica, querosene de aviação, coque, GLP e óleo combustível. Essas informações foram obtidas por meio de auditoria realizada na Petrobras, em 2015.
Em razão de sua materialidade e relevância, o Tribunal de Contas da União (TCU) possui um histórico de fiscalizações nas obras do Comperj que remonta ao ano de 2008 e, a partir de então, contou com diversas auditorias anuais. Dentre essas fiscalizações, destaca-se a auditoria realizada no âmbito do Fiscobras 2010 (TC Processo 009.834/2010-9) nas obras de implantação da Unidade de Destilação Atmosférica e a Vácuo (UDAV) , da Unidade de Hidro Craqueamento Catalítico (UHCC) e da Unidade de Coqueamento Retardado (UCR) . 
A referida auditoria resultou na prolação do Acórdão 2537/2010-TCU-Plenário, de relatoria do Exmo. Ministro José Jorge, por meio do qual determinou oitivas das empresas e audiências dos responsáveis pelos seguintes indícios de irregularidade: (i) sobrepreço; (ii) contratação direta irregular; e (iii) adoção de regime de execução contratual inadequado ou antieconômico. No entanto, o TC Processo 009.834/2010-9 foi sobrestado até o julgamento do mérito das conclusões do TC Processo 006.810/2011-0, no qual foi examinada a regularidade do critério de aceitabilidade de preços adotados nas contratações da Petrobras.
Os efeitos do sobrestamento cessaram com a prolação do Acórdão 571/2013-TCU-Plenário, de relatoria do Exmo. Ministro Benjamin Zymler, momento em que a unidade técnica avaliou ser necessária a realização de nova inspeção nas obras do Comperj a fim de atualizar os dados presentes nos autos do TC Processo 009.834/2010-9, dado o lapso de tempo e a possibilidade de alteração nos referidos ajustes, assim como pelas notícias acerca da intenção da Petrobras postergar a conclusão das obras, com a consequente rescisão de alguns contratos.
Nessa inspeção, a unidade responsável do TCU à época, Secretaria de Fiscalização de Infraestrutura de Petróleo e de Gás Natural (SeinfraPetróleo) , incluiu o contrato das obras referentes à implantação da Unidade de Hidrotratamento de Destilados Médios (UHDT) , firmado com o consórcio formado pelas empresas Construtora Queiroz Galvão S/A, Galvão Engenharia S/A e Iesa Óleo e Gás S/A. Esse contrato não fez parte do escopo inicial do TC Processo 009.834/2010-9, pois seu procedimento licitatório ocorreu simultaneamente à auditoria originária, o que impossibilitou sua fiscalização na ocasião. 
Com base nas conclusões dos trabalhos executados na esfera daquela inspeção, o Plenário desta Corte prolatou o Acórdão 632/2017-TCU-Plenário, de relatoria do Ministro Vital do Rêgo, determinando a conversão do processo TC Processo 009.834/2010-9 em tomadas de contas especial (TCE) para cada contrato analisado, para fins de apuração dos indícios de prejuízos preliminarmente quantificados, que totalizavam, até aquele momento, R$ 544 milhões (valores históricos) , conforme Quadro 1 - transcrito da peça 66, p. 3:
Quadro 1 - Indícios de sobrepreço apontados no relatório de auditoria.
	Contrato
	Objeto
	Sobrepreço (R$) 

	0800.0056801.10.2
	UDAV - Unidade de Destilação Atmosférica e a Vácuo
	79.769.676,96

	0800.0057282.10.2
	UCR - Unidade de Coqueamento Retardado
	260.536.618,39

	0800.0060702.10.2
	UHDT - Unidade de Hidrotratamento de Destilados Médios
	99.311.296,73

	0800.0056936.10.2
	UHCC - Unidade de Hidro Craqueamento Catalítico
	104.388.883,35

Fonte: Relatório de Auditoria do processo TC Processo 010.816/2017-8 (peça 66, p. 3) 
Além disso, o item 9.1 do Acórdão 632/2017-TCU-Plenário (peça 3) decretou cautelarmente, com fundamento no art. 44, § 2º, da Lei 8.443/1992 c/c art. 273 e 274 do RI/TCU, pelo prazo de um ano, a indisponibilidade de bens das empresas e dos consórcios envolvidos nas contratações em que se constataram os indícios de sobrepreço, dando origem a 11 processos de indisponibilidade de bens - descritos no Quadro 2, transcrito da peça 66, p. 3.
Quadro 2 - Processos de indisponibilidade de bens por empresa e consórcio.
	Processo
	Empresa
	Montante R$

	TC Processo 009.174/2017-6
	Techint Engenharia e Construção S/A
	260.536.618,39

	TC Processo 009.171/2017-7
	Consórcio Techint-Andrade Gutierrez
	260.536.618,39

	TC Processo 009.175/2017-2
	Alumini Engenharia S/A
	104.388.883,35

	TC Processo 009.177/2017-5
	Consórcio SPE - Skanska-Promon-Engevix
	79.769.676,96

	TC Processo 009.180/2017-6
	Engevix Engenharia E Projetos S/A
	79.769.676,96

	TC Processo 009.181/2017-2
	Promon Engenharia Ltda.
	79.769.676,96

	TC Processo 009.194/2017-7
	Skanska Brasil Ltda.
	79.769.676,96

	TC Processo 009.199/2017-9
	Construtora Queiroz Galvão S/A
	99.311.296,73

	TC Processo 009.202/2017-0
	Consórcio Queiroz Galvão-Iesa-Galvão Engenharia
	99.311.296,73

	TC Processo 009.204/2017-2
	Galvão Engenharia S/A
	99.311.296,73

	TC Processo 009.205/2017-9
	Iesa Óleo & Gás S/A
	99.311.296,73

Fonte: Instrução do TC Processo 010.816/2017-8 (peça 66) 
Com efeito, as novas análises da unidade técnica contemplaram dados preliminares trazidos pela Operação Lava Jato, concluindo pela existência de indícios de cartelização das contratadas e de conluio destas com dirigentes da Petrobras, para fins de frustrar o caráter competitivo dos procedimentos licitatórios do Comperj e de obter vantagens indevidas. O Acórdão 632/2017-TCU-Plenário (peça 3) determinou a autuação de processo apartado para apuração das fraudes cometidas nessas licitações, para fins de eventual aplicação de sanção de declaração de inidoneidade em seu subitem 9.2.11:
9.2.11. autue processo apartado para apurar ocorrência de fraudes em licitações mediante ajuste prévio entre as licitantes nos certames conduzidos pela Petrobras, no que se refere aos contratos de obras e serviços relacionados aos contratos do Comperj, objetos de análise destes autos;
Em atendimento a esse subitem do Acórdão 632/2017-TCU-Plenário (peça 3) e após análise realizada no processo de Relatório de Auditoria do TC Processo 010.816/2017-8 (peça 66) , que trata de apartado autuado para verificar a ocorrência de fraude à licitação nos Contratos UDAV, UHCC, UCR e da Unidade de Hidrotratamento de Destilados Médios (UHDT) do Complexo Petroquímico do Rio de Janeiro, foi determinada a oitiva da Iesa Óleo & Gás S/A, na pessoa de seu representante legal, para que, no prazo de até 15 (quinze) dias, a contar do recebimento do Ofício 0983/2019-TCU/SeinfraOperações de 2/9/2019 (peça 69) , se pronunciasse quanto às seguintes ocorrências: 
a) conluio entre as empresas e fraude às licitações do Comperj que precederam a contratação da execução das obras de construção e montagem das Unidades de Destilação Atmosférica e a Vácuo (UDAV) , Hidro craqueamento Catalítico (UHCC) , Unidade de Coqueamento Retardado (UCR) e Hidrotratamento de Destilados Médios (UHDT) , no bojo de esquema criminoso conduzido, pelo menos, de 2003 a 2014, a partir das seguintes irregularidades: 
a.1) combinação de preços; 
a.2) quebra de sigilo das propostas; 
a.3) divisão de mercado; 
a.4) oferta de propostas de cobertura para justificar o menor preço ofertado; 
a.5) combinação prévia dos resultados com o consequente direcionamento das licitações; e 
a.6) ausência de formulação de proposta para beneficiar a empresa escolhida pelo cartel.
A síntese da atuação da IESA Óleo & Gás S/A é relatada na instrução do TC Processo 010.816/2017-8 (peça 66, p. 35) :
12) Iesa Óleo & Gás S/A: UDAV: foi convidada duas vezes e não apresentou propostas; UHCC: foi convidada duas vezes e apresentou propostas não vencedoras; UCR: foi convidada duas vezes, não apresentou proposta na primeira licitação (Bid) e apresentou propostas não vencedora na segunda licitação (Rebid) ; e UHDT: foi convidada duas vezes, apresentou propostas não vencedora na primeira licitação (Bid) e vencedora na segunda (Rebid) (peças 23 a 34) . Ou seja: a empresa contribuiu para a fraude em oito processos licitatórios (um apresentando proposta vencedora, quatro apresentando propostas não vencedoras e três abstendo-se de apresentá-las) :
	Empreendimento
	Atuação da Empresa

	Unidade de Destilação Atmosférica e a Vácuo (UDAV) 
	Convidada duas vezes e não apresentou propostas. 

	Unidade de Hidro Craqueamento Catalítico (UHCC) 
	Convidada duas vezes e apresentou propostas não vencedoras.

	Unidade de Coqueamento Retardado (UCR) 
	Convidada duas vezes, não apresentou proposta na primeira licitação (Bid) e apresentou proposta não vencedora na segunda (Rebid) .

	Unidade de Hidrotratamento de Destilados Médios (UHDT) 
	Convidada duas vezes e apresentou propostas não vencedora na primeira licitação (Bid) e vencedora na segunda (Rebid) . 

EXAME DE MÉRITO
No presente exame, será apresentada uma síntese dos argumentos constantes da peça recursal (peça 114) , seguidos da análise de mérito.
I. Síntese dos argumentos encaminhados pela IESA (peça 114) 
Após traçar um histórico sobre a matéria tratada nos autos, a empresa apresentou os seguintes argumentos:
a) as obras de fiscalização do Comperj são objeto de fiscalização desde o ano de 2008 e que somente em 2013 a contratação envolvendo a UHDT passou a ser matéria tratada no Relatório de Auditoria constante do TC Processo 009.834/2010-9, "em que pese a celebração do contrato 0800.0060702.10.2 ter sido efetivada em 10 de setembro de 2010", sobrevindo o Acórdão 632/2017-TCU-Plenário, o qual converteu tal Relatório em tomada de contas especial, conforme cada contrato, bem como foi instaurado apartado para cada empresa para tratar da fraude à licitação;
b) as condutas referentes às licitações supra constituem a matriz fática sobre a qual recai a apuração em apreço, nas quais supostamente a embargante teria agido em cartel objeto de investigação no âmbito da Operação Lava-Jato, seja na esfera judicial, seja pelo Conselho Administrativo de Defesa Econômica - CADE, conforme conjunto probatório acostado aos autos, provenientes dos processos em questão (p. 3) 
c) ao apresentar sua manifestação nos autos do TC Processo 010.816/2017-8, a ora Embargante, conforme registra a peça 76 destes autos, aduz em seu benefício a ocorrência de prescrição, o fato de não figurar como parte dos processos judiciais e administrativos cujas provas foram emprestadas à instrução do feito nesta Colenda Corte de Contas, bem como do desrespeito à garantia da ampla defesa, haja vista que tais processos ainda seguem em trâmite, sendo razoável a suspensão do processo neste TCU até ao menos haver decisão de mérito em tais casos (p. 4) ;
d) a unidade técnica concluiu que a conduta da empresa é reprovável, devendo ser aplicada a pena de declaração de inidoneidade, bem como propôs a necessidade de computar o período de cumprimento da sanção de inidoneidade aplicada pela Controladoria-Geral da União no âmbito do Processo Administrativo de Responsabilização - PAR no 00190.025831/2014-16, publicada em 05/09/2016, já que há identidade de objeto entre as apurações (item 16 e seguintes da peça 88) ;
e) o Acórdão 2092/2021-TCU-Plenário, culminou com a determinação de aplicação de sanção de inidoneidade, pelo prazo de 5 (cinco) anos, computada a detração do período de cumprimento da sanção imposta pela CGU (p. 5) ;
f) a defesa apresentada pela ora Embargante sustentou incidir na hipótese destes autos a prescrição quinquenal, fazendo menção expressa ao julgamento do Supremo Tribunal Federal no MS 32.201, de 21/03/2017, o qual reconheceu a regulação da prescrição da pretensão punitiva do TCU pela Lei no 9.873/1999, de modo a incidir na espécie a prescrição quinquenal, nos termos do Art. 1o da referida lei (p. 6) ;
g) a decisão recorrida, apesar de registrar a afirmação da embargante, não promoveu qualquer análise do tema à luz do julgamento do STF, limitando-se a repetir o fundamento de que o Acórdão 1441/2016-TCU-Plenário estabeleceu o prazo decenal para a prescrição (p. 6-7) ;
h) se impõe ao TCU que se manifeste sobre a questão, ainda que entenda inaplicável o entendimento posterior do STF à espécie, mas que, neste caso, fundamente seu entendimento pela eventual inaplicabilidade da decisão do STF, ainda que tal julgamento não tenha efeito vinculante (p. 7-8) ;
i) requer a embargante que seja suprida a omissão para manifestar-se expressamente sobre a aplicabilidade do entendimento expresso pelo STF no MS 32.201 ao caso em tela, justificando a eventual não adesão ao entendimento, não apenas fazendo menção a outro julgado do TCU anterior à própria decisão do mandamus (p. 8) ;
j) espera ainda que, ao analisar a questão, esta Corte adira ao entendimento do STF de modo a acatar a prescrição quinquenal e, com isso, atribua efeitos infringentes a estes embargos para reconhecer a incidência da prescrição nestes autos (p. 8) ;
k) subsidiariamente, acaso não seja acatada a prescrição apontada, impõe-se o provimento dos presentes embargos para que esta corte reconheça já¿ter havido o cumprimento integral da sanção aplicada, nos termos do item 9.2.2 do Acórdão embargado, isto porque foi determinada na decisão a detração da pena aplicada pela CGU do cômputo da sanção do TCU (p. 8-9) ;
l) a CGU aplicou a sanção em 05/09/2016, pelos mesmos fatos objeto deste feito, conforme documentação em anexo, sendo que a sanção foi cumprida integralmente desde então, dado que apesar de apresentado perante o Supremo Tribunal Federal o MS 23.023-DF, a medida liminar pleiteada para suspender a sanção foi indeferida e o processo não teve, ainda, julgamento de mérito (p. 9) ; e
m)  sendo assim, o período de sanção efetivamente cumprido pela empresa superou os 5 anos aplicados pelo TCU, devendo, portanto, ser dado provimento aos presentes embargos para reconhecer o cumprimento integral da pena, arquivando o presente feito sem aplicação de qualquer sanção adicional (p. 9) .
II. Análise dos argumentos
A análise será dividida em dois tópicos: argumentos sobre a omissão quanto à ocorrência da prescrição, bem como sobre omissão quanto à detração e cumprimento da sanção de inidoneidade.
II.1. Inocorrência da prescrição.
Os argumentos sobre omissão quanto ao tópico da prescrição não procedem. Trata-se de tentativa de rediscussão da matéria, por meio da via recursal inadequada.
Na Instrução da Unidade Técnica (peça 86) , constante do Relatório que acompanha o Acórdão 2092/2021-TCU-Plenário (peça 94) , o Auditor expôs nos parágrafos 23-26 uma síntese dos argumentos trazidos pela IESA sobre a hipótese de incidência da hipótese da prescrição quinquenal a partir de julgamento do Supremo Tribunal Federal no Mandado de Segurança 32.201/DF. Já nos parágrafos a seguir transcritos, foi feita uma análise da matéria:
II.4.1. Preliminarmente, da Prescrição - Prejudicial de Mérito, Matéria de Ordem Pública (peça 76, p. 4-10) .
63. Em síntese, a Respondente alega prescrição da pretensão punitiva do TCU, fundamentando tal argumento em decisões proferidas pelo Supremo Tribunal Federal, em sede de Mandados de Segurança 32.201/DF, 35.971/DF, 36.054, e 20.069 que teriam reconhecido ser de 5 (cinco) anos o prazo prescricional. Reforça sua argumentação ao mencionar Informativo da Conjur/TCU nº 2 de 27/03/2018. Observe-se que os argumentos da defesa, quanto à prescrição quinquenal, assentam-se em interpretação de julgamentos de casos concretos do STF.
64. No âmbito desta Corte de Contas, vige, após a prolação do Acórdão 1441/2016-TCU-Plenário (Ministro Relator, Benjamin Zymler) , o entendimento de que o prazo prescricional da pretensão punitiva do TCU segue o prazo geral de prescrição, indicado no art. 205 do Código Civil, ou seja, prazo decenal. 
65. Cabe registrar que esse Acórdão solucionou incidente de uniformização de jurisprudência suscitado em sede de recurso de reconsideração, haja vista a importância do tema e a notória divergência jurisprudencial, prevalente até aquele momento, fatos estes consignados inclusive nos Votos Revisores apresentados. 
66. Vale dizer, aquele julgamento foi precedido por amplo e irrestrito debate, considerando-se diversos aspectos formais e materiais, em consonância com os mandamentos constitucionais, de modo que não assiste razão à defendente no sentido de afastar tal entendimento com base em julgamentos de casos concretos no âmbito do STF ou STJ. 
67. Nesse sentido, excerto do Voto expresso pelo Exmo. Ministro Walton Alencar Rodrigues por ocasião da prolação do referido Acórdão 1441/2016-TCU-Plenário de 8/6/2016, nos autos do processo TC Processo 030.926/2015-7, que tratou de buscar resolver por meio de incidente de uniformização de jurisprudência o assunto em questão que, nos termos do art. 91 do Regimento Interno do TCU, assevera: 
 (...) 
Essa, aliás, a dicção do art. 4º da Lei de introdução às normas do direito brasileiro, que transcrevo, in verbis: "Art. 4º Quando a lei for omissa, o juiz decidirá o caso de acordo com a analogia, os costumes e os princípios gerais de direito". 
No caso em exame, não há lacuna a ser preenchida por analogia com o direito público ou civil, mas regra de incidência direta, assentada no art. 205 do Código Civil. 
Por essas razões, afasto-me das conclusões trazidas pelo Relator, no sentido de que o Tribunal haveria de subordinar seu poder-dever de impor sanções à prescrição quinquenal, por ser esse o prazo preponderante "no microssistema do Direito Público". 
Manifesto-me, pois, pela incidência da regra geral de prescrição assentada no Código Civil, aplicável a todos os casos em que a lei sobre ela não dispuser explicitamente. 
 (...) 
Ainda que se pretendesse afastar da regra geral de prescrição, consagrada na legislação civil codificada, para buscar guarida na analogia, não se poderia adotar como premissa a existência de prazo geral de prescrição, a regular todas as matérias de direito público, porque tal entender não se mostra compatível com a necessária ampliação dos prazos prescricionais para infrações potencialmente mais graves. Essa a regra fundamental a permear o ordenamento jurídico pátrio. 
O Código Penal estabelece prazos prescricionais maiores para crimes com penas privativas de liberdade mais longas, e menores, para ilícitos mais singelos. De igual sorte, a legislação civil codificada assenta a ocorrência de prazos prescricionais mais dilatados nos casos em que a pretensão do autor visa a proteger bem jurídico mais caro à sociedade. 
Também na seara do direito administrativo, observa-se tal solução. A Lei 8.112/1990 fixa diferentes prazos prescricionais para ações disciplinares, consignando prazo de prescrição maior para as infrações mais graves, puníveis com demissão, cassação de aposentadoria ou disponibilidade e destituição de cargo em comissão, e menor para as infrações que suscitam apenas advertência. 
Por essa razão, não é adequado padronizar o prazo prescricional de cinco anos na seara do direito administrativo. É certo que a infração que desperta o poder-dever de sanção do Tribunal, consagrado nos artigos 57 e 58 da Lei 8.443/1992 é muito mais grave que singela infração de trânsito, por exemplo. 
Aliás, a própria fixação administrativa pelo TCU de prazo prescricional por demais exíguo conteria, até mesmo, negar vigência a previsão constitucional do art. 71, inciso VIII, segundo a qual incumbe ao TCU "aplicar aos responsáveis, em caso de ilegalidade de despesa ou irregularidade de contas, as sanções previstas em lei, que estabelecerá, entre outras cominações, multa proporcional ao dano causado ao erário".
Necessário, portanto, que o interesse do Estado em reprimir as condutas lesivas ao Erário ou contrárias ao interesse público encontre abrigo em prazo prescricional mais amplo que o assentado em normas destinadas a sancionar os autores de infrações administrativas menos graves aos olhos da sociedade.
68. Com efeito, assim é firmada a posição desta Corte de Contas no que concerne ao prazo prescricional, conforme Acórdão 1441/2016-TCU-Plenário, relatoria do Ministro Benjamin Zymler que assevera: 
 (...) 
9.1.1. a pretensão punitiva do Tribunal de Contas da União subordina-se ao prazo geral de prescrição indicado no art. 205 do Código Civil; 
9.1.2. a prescrição a que se refere o subitem anterior é contada a partir da data de ocorrência da irregularidade sancionada, nos termos do art. 189 do Código Civil; 
9.1.3. o ato que ordenar a citação, a audiência ou oitiva da parte interrompe a prescrição de que trata o subitem 9.1.1, nos termos do art. 202, inciso I, do Código Civil; 
9.1.4. a prescrição interrompida recomeça a correr da data em que for ordenada a citação, a audiência ou oitiva da parte, nos termos do art. 202, parágrafo único, parte inicial, do Código Civil. 
69. Ainda que as decisões em caso do concreto venham a ter efeitos erga ominem no futuro, trata-se de uma infração continuada, tendo em vista que a empresa continuou percebendo os frutos da fraude ao longo dos anos por meio do contrato 0800.0060702.10-2, assinado em 10/9/2010, bem como o ato ilícito foi renovado por dois aditivos contratuais firmados tendo seu encerramento ocorrido em dezembro de 2016. 
70. Portanto, não se pode acolher as alegações da Defendente, contrárias ao prazo prescricional estabelecido nos itens 9.1.1 a 9.1.4 do Acórdão 1441/2016-TCU-Plenário que prevê prazo decenal e regula as interrupções da contagem de tempo da prescrição.
71. As datas de celebração dos contratos do Comperj e as datas das respectivas licitações estão transcritas no Quadro 3 a seguir.
Quadro 3 - Datas de celebração dos contratos do Comperj
	Contrato
	Objeto
	Data da Celebração
	Peça
	Data da licitação

	0800.0056801.10.2 
	UDAV
	8/3/2010
	25
	19/11/2009

	0858.0056936.10.2 
	UHCC
	8/3/2010
	28
	16/12/2009

	0800.0057282.10.2 
	UCR
	1/4/2010
	31
	22/09/2009

	0800.0060702.10.2 
	UHDT
	10/9/2010
	34
	04/06/2010

72. Portanto, não serão acolhidas as alegações da Respondente contrárias ao prazo prescricional estabelecido nos itens 9.1.1 a 9.1.4 do Acórdão 1441/2016-TCU-Plenário que prevê prazo decenal, que para o caso em questão começou a contar de 04/06/2010, data da apresentação das propostas do 2º Rebid da licitação da UHDT que culminou nas assinaturas do contrato 0800.0056801.10.2 da unidade UHDT em 10/09/2010. 
73. Este prazo foi interrompido na data da ciência por parte da IESA do Ofício 0983/2019-TCU/SeinfraOperações de 2/9/2019 (peça 69) , em 20/10/2019 conforme termo de ciência de notificação contido na peça 85, em conformidade com o Acórdão 1441/2016-TCU-Plenário:
9.1.1. a pretensão punitiva do Tribunal de Contas da União subordina-se ao prazo geral de prescrição indicado no art. 205 do Código Civil;
...
9.1.3 o ato que ordenar a citação, a audiência ou oitiva da parte interrompe a prescrição da de que trata o subitem 9.1.1., nos termos do art. 202, inciso I, do Código Civil; 
 (grifos acrescidos) 
No Pronunciamento da Subunidade, o Diretor Técnico registrou (peça 87) :
9.	No que tange à prescrição dos atos, também não assiste razão à empresa IESA. Conforme demonstrado na instrução precedente, o TCU firmou entendimento, por meio do Acórdão 1441/2016-TCU-Plenário, que o prazo prescricional da pretensão punitiva do TCU segue o prazo geral indicado no art. 205 do Código Civil, ou seja, decenal. Após amplo debate sobre o assunto, a referida decisão solicitou incidente de uniformização de jurisprudência. Ademais, os julgados do STF citados pela Respondente não anularam o Acórdão 1441/2016-TCU-Plenário, continuando válidos todos os dispositivos. 
 (grifos acrescidos) 
O Subprocurador-geral do TCU, Dr. Lucas Rocha Furtado, assim se pronunciou sobre a questão da prescrição (peça 91) :
Manifesto-me de acordo com a proposta oferecida pelo auditor à peça 86 e também com a proposta complementar apresentada pelo titular da unidade técnica à peça 89, sem prejuízo de pequena ressalva quanto a essa última e das considerações a seguir.
Tomando como referência o posicionamento adotado pelo TCU mediante o Acórdão 1441/2016-TCU-Plenário, a unidade técnica rejeitou a alegação sobre a prescrição da pretensão punitiva no caso vertente. Esse posicionamento do TCU, porém, merece ser revisto ante recentes decisões do Supremo Tribunal Federal com repercussão sobre a discussão em tela.
Já expressei em outros processos em que emiti parecer, a partir de outubro do ano passado, o meu entendimento de que, quanto à prescrição da pretensão punitiva, o tema comporta nova discussão com relação ao prazo. Atualmente vigora no âmbito do TCU o prazo de dez anos da lei civil, conforme decidido no Acórdão 1441/2016-TCU-Plenário. Ocorre que sobrevieram decisões do STF que modificam esse prazo. Refiro-me ao Mandado de Segurança nº 35.512/DF e à correspondente Reclamação nº 39.497/DF (decidida monocraticamente em 30/6/2020 e, colegiadamente, em sede de agravo, em 9/10/20201) , processos esses que versaram especificamente acerca de decisões proferidas pelo TCU no âmbito da tomada de contas especial nº TC-Processo 030.229/2015-4. Nas decisões emitidas, o STF reconheceu a ocorrência da prescrição, em cinco anos, nos termos da Lei 9.873/1999.
No mesmo sentido o MS 32.201/DF em que o STF, após examinar os fundamentos do Acórdão 1441/2016-TCU-Plenário, manifestou-se nos termos da seguinte ementa:
"Direito administrativo. Mandado de segurança. Multas aplicadas pelo TCU. Prescrição da pretensão punitiva. Exame de legalidade.
1. A prescrição da pretensão punitiva do TCU é regulada integralmente pela Lei nº 9.873/1999, seja em razão da interpretação correta e da aplicação direta desta lei, seja por analogia. (...) ."
Recordo que, antes da uniformização da jurisprudência definida no citado Acórdão 1441/2016-TCU-Plenário, sempre defendi o prazo de cinco anos para fins da aferição da ocorrência da prescrição punitiva no âmbito do TCU. Tendo em vista as recentes decisões do STF acerca do tema, acima citadas, sinto-me confortável em voltar a advogar que a pretensão punitiva da Corte de Contas prescreve em cinco anos, segundo o regime definido na Lei 9.873/1999.
Nada obstante, também segundo esse prazo, não houve, no caso em exame, a prescrição da pretensão punitiva. A fraude à licitação não se limita à simulação da competição, mas se estende por toda a execução do objeto, haja vista que quem o executa ocupa essa posição de forma indevida e ilegitimamente.
Com efeito, como diz a instrução, "trata-se de uma infração continuada, tendo em vista que a empresa continuou percebendo os frutos da fraude ao longo dos anos". Nas fraudes à licitação (art. 90 da Lei 8.666/93) , a ilicitude é repetida pelos agentes que dão andamento ao contrato decorrente da licitação fraudada. O contrato e seus efeitos se prolongam no tempo mediante a conduta desses agentes. Eles praticam atos e os têm sob seu domínio, razão pela qual se sucedem e se repetem diversos momentos em que o crime é consumado.
Foi nesse sentido a decisão do Ministro Rogério Schietti Cruz no STJ ao negar liminarmente o reconhecimento de prescrição no HC 402097. Nesse processo o Tribunal entendeu que o crime de fraude à licitação é continuado: "a cada pagamento efetuado e a cada aditamento ou renovação contratual, os crimes se perpetuam, pois não seria lógico pensar que o contrato derivado de formação de cartel e assinado mediante fraude à licitação teria cumprimento lícito".
Sendo assim, o prazo prescricional começou a correr com o encerramento do contrato, o que se deu, conforme informa a instrução, p. 12, peça 86, em dezembro de 2016. Como a empresa foi notificada no ano de 2019, a pretensão punitiva permanece perfeitamente vigente.
Por sua vez, no Voto condutor da decisão ora embargada, o Exmo. Ministro-Relator Vital do Rêgo assim se manifestou sobre a questão da prescrição: 
19.	No tocante à alegação de prescrição da pretensão punitiva, informo que, no âmbito deste Tribunal, é pacífico o entendimento, especialmente após a prolação do Acórdão 1441/2016-TCU-Plenário (Exmo. Min. Benjamin Zymler) , de que o prazo prescricional da pretensão punitiva do TCU segue o prazo geral de prescrição, indicado no art. 205 do Código Civil, ou seja, de dez anos. 
20.	Essa prescrição é contada a partir da data da ocorrência da irregularidade e é interrompida pelo ato que ordenar a citação, a audiência ou a oitiva da parte. Desse modo, considerando que a conduta mais gravosa, a qual embasa a proposta de declaração de inidoneidade, é aquela relativa à apresentação de proposta vencedora no certame relativo à UHDT, tem-se que o prazo se iniciou com o fim do certame e assinatura do contrato, em 10/9/2010 (peça 66, p. 27) , e que a oitiva foi autorizada em 30/8/2019 (peça 68) . Portanto, não se operou a prescrição da pretensão punitiva.
21.	Ressalvo que essa interpretação é ainda conservadora, uma vez que se poderia considerar a irregularidade como continuada, de modo que ela se perpetuaria até o fim da execução do contrato para as licitantes vencedoras do certame, o que ocorreu cerca de 6 anos após a contratação ocorrida em 10/9/2010, uma vez que o contrato teve duração efetiva de 2.295 dias, cerca de 6 anos (peça 86, p. 30) . Só então teria início a contagem do prazo prescricional.
22.	Portanto, em linha com a análise empreendida pelo representante do MPTCU nos presentes autos, constante das páginas 37 e 38 do relatório que precede este voto, ainda que se considerasse a prescrição quinquenal, com base na Lei 9.873/1999, não teria ocorrido a prescrição da pretensão punitiva deste Tribunal, pois a fraude à licitação não se limita à simulação da competição, mas se estende por toda a execução do objeto, uma vez que quem o executa o faz de forma indevida e ilegítima.
 (grifos acrescidos) 
Verifica-se, portanto, que a matéria foi analisada e respondida na decisão embargada, seja pela Unidade Técnica, pelo Douto representante do MPTCU, bem como pelo Exmo. Ministro-Relator.
Ainda que não tenha sido expressamente mencionado o julgamento do STF no Voto condutor da decisão ora atacada, como questionou a Embargante, está muito claro, a partir dos excertos acima transcritos, que a decisão da Suprema Corte não anulou o entendimento do TCU quanto à prescrição decenal. Tal entendimento foi exarado em incidente de uniformização, ou seja, enquanto este permanecer válido, não há como ser adotado outro cujo efeito seja, tão-somente, inter partes. Ainda, foi expressamente mencionado que o critério adotado pelo STF, qual seja, a prescrição quinquenal com base na Lei 9.873/1999, não foi acolhido pelo Plenário do TCU.
Além disso, foi ressaltado tanto na Instrução, quanto no Voto que, mesmo que aplicado o critério quinquenal, não teria operado a prescrição em razão dos efeitos continuados do contrato firmado pela IESA. Nessa linha, o Parecer do MPTCU segundo o qual o prazo começou a correr com o encerramento do contrato. Consta do Voto condutor, que o critério adotado foi mais conservador, em comparação com a adoção do marco inicial do prazo prescricional como sendo o fim da vigência do contrato firmado, o que ocorreu aproximadamente seis anos após a sua assinatura. 
Ainda em resposta ao questionamento da Embargante, importa citar excerto do Acórdão 2319/2017-TCU-Plenário, sob a relatoria do Exmo. Ministro-Substituto André Luís de Carvalho, o qual trata de irregularidades nas obras da Refinaria Presidente Getúlio Vargas (Repar) :
16. De todo modo, ao cuidar, mais recentemente, da eventual prescrição da pretensão punitiva do TCU ante a aplicação da Lei nº 9.873, de 1999, sobreveio o julgamento proferido em situação semelhante pelo STF no bojo do MS 37.772, em 24/3/2021, tendo o Ministro Luís Roberto Barroso prolatado, em síntese, a seguinte decisão:
"Ementa: DIREITO ADMINISTRATIVO. MANDADO DE SEGURANÇA. MEDIDA CAUTELAR. DECLARAÇÃO DE INIDONEIDADE PELO TCU. PRESCRIÇÃO DA PRETENSÃO PUNITIVA.
1. Mandado de segurança impetrado por empreiteira declarada inidônea para licitar por 3 (três) anos em virtude da prática de fraude a licitações. Alegação de prescrição da pretensão punitiva.
2. A prescrição da pretensão punitiva do TCU é regulada integralmente pela Lei nº 9.873/1999, que fixa o prazo de 5 (cinco) anos a contar da data da prática do ato ou, no caso de infração permanente ou continuada, do dia em que tiver cessado. Precedentes: MS 32.201, Rel. Min. Luís Roberto Barroso; MS 35.512 e 36.067, Rel. Min. Ricardo Lewandowski.
3. A interrupção da prescrição por ato inequívoco que importe apuração do fato exige identidade entre as irregularidades investigadas e aquelas que futuramente venham a justificar o exercício da pretensão punitiva. Considerando que tal identidade inexiste na hipótese, não detecto, ao menos em juízo de cognição sumária, a presença de causas interruptivas da prescrição, motivo pelo qual constato a plausibilidade da alegação de prescrição formulada pela impetrante.
4. O papel do Tribunal de Contas da União no combate a fraudes e corrupções em licitações é extremamente relevante, e os atos investigados, se comprovados, são graves. Porém, a prescrição é um fato objetivo, que não pode ser desconsiderado. Ninguém pode estar sujeito permanentemente a uma sanção.
5. Perigo da demora evidenciado pela intenção da impetrante de participar de licitações com sessões públicas programadas para os próximos dias.
6. Pedido liminar deferido, para suspender os efeitos dos Acórdãos 424/2019, 990/2019, 1.816/2020 e 335/2021, todos do TCU." (grifos acrescidos) 
No presente caso, podem ser citadas pelo menos as seguintes causas interruptivas, conforme consta da Instrução à peça 86, bem como do Relatório que acompanha a decisão ora embargada (peça 94) : Acórdão 2537/2010-TCU-Plenário, de relatoria do Exmo. Ministro José Jorge, 571/2013-TCU-Plenário, de relatoria do Exmo. Ministro Benjamin Zymler, 632/2017-TCU-Plenário, de relatoria do Ministro Vital do Rêgo, Auditoria e Oitiva da IESA em 2019 (peças 66 e 69) . 
Evidentemente, a Embargante já tem conhecimento de todas as decisões e auditorias, as quais representam causas interruptivas do transcurso do prazo prescricional. Portanto, ainda que não houvesse a continuidade delitiva em face do contrato assinado pela própria IESA, e ainda que adotado o critério previsto na Lei 9.873/1999, não há dúvida de que não operou a prescrição quinquenal.
Conclui-se que a matéria referente ao critério utilizado pelo STF no julgamento do MS 32.201-DF, a prescrição regida pela Lei 9.873/1999, foi expressamente tratada pela Unidade Técnica, pelo MPTCU e pelo Exmo. Ministro-Relator. Tanto a Unidade Técnica, quanto o Exmo. Ministro-Relator e o Plenário aplicaram o critério do prazo prescricional decenal, fixado por meio de incidente de uniformização de jurisprudência.
A IESA tenta, por via recursal inadequada, rediscutir o mérito do processo.
Não há, portanto, como acolher os argumentos da Embargante sobre a omissão quanto à prescrição quinquenal. 
Por oportuno, registra-se trecho do recente Acórdão 612/2022-TCU-Plenário (sob a relatoria do Exmo. Ministro-Substituto André Luís de Carvalho) , no qual foi tratado, em sede de embargos de declaração, semelhante argumento quanto à prescrição:
II - Da Suposta Prescrição.
5.	Bem se vê, de todo modo, que não subsistiria a suposta omissão no referido acórdão sobre a prescrição da pretensão de ressarcimento ou de punição pelo TCU a partir do entendimento firmado pelo STF, até porque, no item 20 da fundamentação do Acórdão 2586/2021-TCU-Plenário (Peça 78) , teria ficado expressamente registrado, por exemplo, o trecho da decisão do Ministro Luís Roberto Barroso prolatado junto ao MS 37.772 no sentido de a prescrição da pretensão punitiva do TCU ser regulada pela Lei n.º 9.873, de 1999.
6.	Restaria, ainda, evidenciada, na aludida decisão do Ministro do STF Luís Roberto Barroso, a possibilidade de incidência das diversas causas interruptivas sob o prazo quinquenal de prescrição, tendo a fundamentação do referido Acórdão 2586/2021-TCU-Plenário consignado as aludidas interrupções, entre outras situações, a partir, por exemplo, da autuação do TC Processo 021.482/2009-3 para a apuração das fraudes no CT-112, em 15/9/2009.
7.	Necessário ponderar, aliás, que a aludida causa figuraria como ato inequívoco para a apuração do fato e, por conseguinte, resultaria na interrupção prevista pelo art. 2º, II, da Lei n.º 9.873, de 1999, pois o referido processo consistiria em levantamento autuado para apurar o sobrepreço especificamente no CT-112 em face de a ora embargante ter oferecido a mera proposta de cobertura, após a identificação das comprovações sobre as irregularidades pela então Secex-PR no bojo do TC Processo 010.546/2009-4, ressaltando, entre elas, a restrição à competitividade nas licitações da Repar.
8.	Por esse prisma, não subsistiria a suposta prescrição da pretensão punitiva do TCU em face da Lei n.º 9.873, de 1999, nem mesmo pela eventual adoção da data de apresentação da proposta, em 4/4/2008, ou da data de assinatura do CT-112, como defendido pelo ora embargante, ao invés do término da vigência do CT-112, em 13/9/2013, ou até  do "final de 2011/início de 2012", ante a derradeira cessação final de todo o ilícito continuado pelo funcionamento do aludido cartel em desfavor das licitações na Petrobras e na Repar, devendo ser destacado, nesse ponto, que, em sintonia com o entendimento proferido pelo STF no bojo do MS 37.772 (e defendido pela ora embargante) , o TCU deve observar a seguinte premissa ali fixada: "A prescrição da pretensão punitiva do TCU é regulada integralmente pela Lei n.º 9.873/1999, que fixa o prazo de 5 (cinco) anos a contar da data da prática do ato ou, no caso de infração permanente ou continuada, do dia em que tiver cessado".
10.	Não fosse o bastante, também não subsistiria a suposta omissão no referido acórdão sobre a prescrição da pretensão de ressarcimento pelo TCU, até porque, como a malsinada irregularidade configuraria a eventual conduta dolosa no sentido de efetivamente facilitar, permitir ou concorrer para que pessoa física ou jurídica privada incorpore ou utilize, de forma indevida, rendas, verbas ou valores integrantes do acervo patrimonial da administração pública, sem a observância das formalidades legais ou regulamentares aplicáveis, resultando no eventual ilícito doloso de improbidade administrativa causador do aludido prejuízo ao erário, nos termos, por exemplo, do art. 10, I e II, da Lei n.º 8.429, de 1992, com a alteração promovida pela Lei n.º 14.230, de 2021, a eventual prescrição da ação de ressarcimento ao erário também não subsistiria, estando esse entendimento em plena consonância com a jurisprudência fixada pelo STF no bojo do RE 852.475-SP, com o trânsito em julgado a partir de 6/12/2019, diante da Tese de Repercussão Geral n.º 897 no sentido de que "São imprescritíveis as ações de ressarcimento ao erário fundadas na prática de ato doloso tipificado na Lei de Improbidade Administrativa".
11.	Não merece prosperar, então, essa malsinada alegação do suposto vício no acórdão.
 (grifos acrescidos) 
II.2. Detração e cumprimento da sanção de inidoneidade.
No tocante aos argumentos da Embargante sobre a detração, melhor sorte não assiste à empresa. A matéria foi devidamente tratada no Acórdão embargado, o qual contemplou a manifestação da Unidade Técnica, bem como o Parecer do MPTCU. A seguir, cita-se os trechos constantes da manifestação da Unidade Técnica, do MPTCU e do Voto condutor da decisão embargada.
O Secretário-substituto da SeinfraOperações assim se manifestou (peça 88) :
I - Aplicabilidade do art. 22, § 3º, da LINDB
4.	Os autos tratam de apuração de eventual participação da empresa Iesa Óleo e Gás S/A em fraude a licitações da Petrobras relativas às obras de implantação do Complexo Petroquímico do Rio de Janeiro (Comperj) .
5.	Os elementos trazidos pelo AUFC instrutor e pelo Diretor-substituto da 3ª Diretoria da SeinfraOperações não deixam margens para dúvidas: há prova robusta de participação da empresa Iesa nas fraudes perpetradas nas aludidas licitações da Petrobras, cabendo, portanto, a aplicação da sanção prevista no art. 46 da Lei 8.443/1992.
6.	Reputo pertinente agregar considerações sobre dois fatos que tem impacto na apreciação da matéria:
a)	A empresa Iesa foi declarada inidônea pela CGU para participar de licitações públicas federais. Referida sanção está vigente desde 5/9/2016 - https://www.transparencia.gov.br/sancoes/ceis/5318801;
b)	O art. 22, § 3º, da LINDB prevê que "as sanções aplicadas ao agente serão levadas em conta na dosimetria das demais sanções de mesma natureza e relativas ao mesmo fato."
7.	Nesse cenário, convém verificar quais fatos deram ensejo à sanção aplicada pela CGU, a fim de apurar se são equivalentes ao que sustentam a proposta de declaração de inidoneidade feita nestes autos.
8.	Recentemente, a CGU publicou as peças mais relevantes de alguns dos Processos Administrativos de Responsabilização - PAR em andamento naquele órgão central de controle interno do Poder Executivo Federal. No caso da Iesa, os elementos podem ser consultados no link: https://repositorio.cgu.gov.br/handle/1/45928, acesso em 21/12/2020.
9.	Consultando o relatório final da comissão de apuração do PAR relativo à Iesa, observa-se que as fraudes que compõem o escopo de apuração destes autos também fazem parte dos fatos que fundamentam o PAR da CGU (fonte: https://repositorio.cgu.gov.br/bitstream/1/45928/13/Relatorio_Final_IESA.pdf, p. 20-25) e que, ao final, redundaram na sanção aplicada pelo órgão central de controle interno do Poder Executivo Federal.
10.	A sanção aplicada pela CGU tem sua base legal no art. 87, inciso IV, c/c o art. 88, incisos II e III, ambos da Lei 8.666/1993. Já a sanção aplicada pelo TCU tem seu fundamento no art. 46 da Lei 8.443/1992.
11.	A esse respeito, cabe comentar que a impossibilidade de detração da penalidade aplicada pela CGU (consideração na dosimetria do TCU do tempo em que a empresa ficou inidônea pela decisão da Controladoria) já foi enfrentada pelo Plenário do Tribunal por meio dos Acórdãos 961/2018, de relatoria do Ministro Benjamim Zymler, e 2.638/2019, do Ministro Bruno Dantas, ambos referentes à participação da construtora Mendes Júnior nas fraudes apuradas nas licitações relativas às obras de implantação da Rnest.
12.	O Voto do Acórdão 961/2018 evidenciou que eventuais sanções aplicadas no âmbito da administração ativa (Poder Executivo Federal) não condicionam ou vinculam a atuação do TCU no bojo de suas atribuições constitucionais, inclusive aquelas de cunho sancionatório.
13.	Ainda, nas referidas decisões, o TCU firmou o entendimento, naquele caso concreto, de que as duas sanções administrativas com vistas a declarar a inidoneidade para licitar e contratar possuíam fundamentos e competências distintas, não configurando violação ao princípio do non bis in idem, pois o TCU se baseia no art. 46 da Lei 8.443/1992 e a CGU no art. 87, inciso IV, da Lei 8.666/1993, havendo, na verdade, o princípio da independência das instâncias.
14.	Por outro lado, cumpre transcrever o entendimento do MPTCU do relatório do Acórdão 414/2018-TCU-Plenário:
A proposta de detração, na execução da pena, do período em que a Mendes Júnior esteve impedida de licitar por força da inidoneidade declarada pela CGU mostra-se adequada e aderente ao princípio da razoabilidade. Todavia, deve-se certificar se os fundamentos da sanção aplicada pelo órgão de controle interno coincidem com os destes autos, conforme bem pontuou a SeinfraOperações em sua proposta. Ou seja, deve-se verificar se são os mesmos procedimentos licitatórios fraudados que ensejaram a declaração publicada pela CGU.
VII - Conclusão
Ante o exposto, e atendendo ao despacho de Vossa Excelência (peça 71) , este representante do Ministério Público de Contas manifesta alinhar-se parcialmente com as análises efetuadas pela unidade técnica, porém, com base em metodologia diversa para avaliação quantitativa da sanção, propõe que este Tribunal:
 (...) 
b) considere, em atenção ao princípio da razoabilidade, como período de detração do cumprimento da sanção de inidoneidade aplicada pelo TCU, o prazo efetivamente cumprido referente à sanção de inidoneidade declarada pela CGU, desde que a apenação tenha sido aplicada em razão especificamente das fraudes às licitações das obras das unidades de serviços de terraplenagem, UHDT-UGH, UDA, UCR e tubovias de interligação, todas da Refinaria Abreu e Lima (Rnest) ; (grifo nosso) 
15.	Nesse sentido, para que haja a detração, a sanção aplicada pela Controladoria deve estar diretamente relacionada à fraude na licitação do Comperj, mesmo fato do art. 46 da Lei 8.443/1992, base legal de aplicação da sanção pelo TCU no caso concreto destes autos.
16.	Pode-se afirmar, inclusive, que a fraude comprovada às licitações na Estatal (art. 46 da Lei 8.443/1992, base legal de atuação do TCU) está contida em outro conjunto ainda mais amplo, a prática de atos ilícitos visando a frustrar os objetivos daquelas licitações (inciso II do art. 88 da Lei 8.666/1993, fundamento legal do PAR da CGU, consoante decisão publicada no DOU de 5/9/2016, Seção 1, p. 63) , pois estes atos não se referem, necessariamente, a fraudes.
17.	Além disso, os fundamentos deste pronunciamento não devem ser confundidos com o entendimento firmado pelo Acórdão 348/2016-TCU-Plenário, referente aos estudos sobre o alcance e o limite temporal da cumulação de declarações de inidoneidade, impostas pelo Tribunal com base no art. 46 da Lei 8.443/1992, a um mesmo agente.
18.	No item 9.2.6 daquele Acórdão, definiu-se que a CGU deveria aplicar os critérios estabelecidos nos parágrafos do art. 75 do Código Penal para estabelecer o tempo de cumprimento do conjunto de sanções, caso já exista outra sanção de declaração de inidoneidade aplicada com fundamento no art. 46 da Lei 8.443/1992 em execução.
19.	Neste contexto, é imperioso destacar que o valioso entendimento exarado pelo Acórdão 348/2016-TCU-Plenário é decorrente das discussões travadas sobre o tema na sessão relacionada ao Acórdão nº 560/2012, proferido no âmbito do TC Processo 005.035/2009-2, de relatoria da Ministra Ana Arraes.
20.	Naquela sessão, a declaração de voto do Ministro Benjamim Zymler expôs o risco de sobreposição das sanções adotadas pelo Tribunal e a influência de fatores aleatórios na extensão da pena, como a data de julgamento ou a comunicação aos órgãos de controle:
De acordo com informações obtidas por meu Gabinete junto à Controladoria-Geral da União (CGU) , o setor responsável pelo cadastro de sociedades empresárias consideradas inidôneas para licitar com a Administração Pública Federal limita-se a relacionar o impedimento para licitar com a Administração Pública Federal no período que se segue à decisão condenatória. É dizer, os tempos das penas terminam por sobrepor-se, a depender da data da decisão do Tribunal.
Tal procedimento, em princípio, pode ser tido como passível de crítica, já que a duração do conjunto das apenações aplicadas pode vir a ser aleatória, pois dependerá da data em que for proferida a decisão do Tribunal de Contas da União (não mais passível de recurso com efeito suspensivo) . Se, por exemplo, forem proferidas na mesma data três decisões com declaração de inidoneidade de uma mesma sociedade, todas com prazo de um ano, a sociedade empresária ficará impossibilitada de participar de licitações por apenas 1 ano. Se as decisões forem proferidas com intervalo de um mês cada, a sociedade estará, na prática, impedida de participar de licitação por 1 ano e 2 meses. Se o intervalo das decisões for superior a 1 ano, a suspensão ocorrerá pelo prazo total de 3 anos.
Ora, a extensão da pena não pode depender de fatores aleatórios, como a data de julgamento ou comunicação aos órgãos de controle. Na hipótese de existirem diversos processos, relacionados entre si, tal circunstância deve ser considerada para fins de apenação - como no presente caso.
Por conseguinte, esta Presidência determinará que a Secretaria-Geral de Controle Externo (Segecex) realize estudos com vistas a averiguar a regularidade dos procedimentos até aqui adotados pela CGU, para futuras correções, se necessárias. (grifos nossos) 
21.	Assim, se a mesma sanção for aplicada pelo mesmo fato do mesmo procedimento licitatório, parece razoável considerar a detração do tempo da penalidade aplicada pelo primeiro (CGU ou TCU) , com vistas a evitar que a data da decisão da Controladoria ou desta Corte de Contas resulte no possível acúmulo de tempo da dosimetria, em desfavor da empresa inidônea, ou seja, de uma perspectiva de aplicação de sanções pelo TCU e pela CGU pelo mesmo fato, há o risco de sobreposição de sanções e da influência de fatores aleatórios na extensão da pena, como a data de julgamento pelo Tribunal ou de deliberação pela Controladoria.
22.	Quanto à natureza da sanção, o próprio Voto do Acórdão 2638/2019-TCU-Plenário explicita que a declaração de inidoneidade pela CGU e pelo TCU é sanção de natureza administrativa, ou seja, de mesma natureza:
No que concerne à vedação do bis in idem e ao pedido de detração do tempo da penalidade já cumprida, aplicada pela Controladoria-Geral da União, não é possível acolher as teses de defesa.
Com efeito, a declaração de inidoneidade para licitar aplicada por esta Corte não constitui bis in idem em relação à penalidade imposta pela CGU, pois as sanções em tela, embora de natureza administrativa, possuem fundamentos fáticos e competências distintas.
A penalidade aplicada pela CGU, prevista no art. 87, inciso IV, da Lei 8.666/1993, tem caráter preventivo e busca impedir que o particular participe de licitação ou que firme contrato com a Administração Pública, ante a inexecução parcial ou total do contrato. Já a declaração de inidoneidade de competência do TCU, inserta no art. 46 da Lei 8.443/1992, decorre de fraude à licitação.
Assim, diante da inocorrência desses pressupostos, a pretensão de compensação dos prazos não pode ser acolhida. (grifos nossos) 
23.	A mesma afirmação foi feita no relatório do Acórdão 560/2012-TCU-Plenário: "13. Nesse sentido, sabe-se que as sanções impostas por este Tribunal são de natureza administrativa, em nada se confundindo com aquelas capituladas na Lei 8429/92 (...) " (grifo nosso) .
24.	Diante disso, cabe confirmar se o caso concreto analisado nestes autos resultará na proposta de sanção de mesma natureza e relativa ao mesmo fato da sanção aplicada à Iesa pela CGU em dezembro de 2019, apesar das sanções dessas duas instâncias serem provenientes de competências distintas.
25.	Portanto, embora os fundamentos legais para as sanções aplicadas por CGU e TCU sejam distintos, entende-se que o art. 22, § 3º, da LINDB é aplicável, uma vez que os fatos apurados são os mesmos e as sanções têm mesma natureza (administrativa) e, a rigor, possuem efeito similar (impedimento para participar de licitações promovidas pela Administração Pública Federal) . 
26.	Por isso, a sanção proposta nesta oportunidade pode considerar a detração do tempo da penalidade aplicada pela CGU (sanção pelo mesmo fato: fraudes às licitações da UDAV, UHCC, UCR e UHDT do Comperj) , sem perder de vista que a contagem do prazo de cumprimento das sanções de declaração de inidoneidade impostas pelo TCU se inicia somente após o trânsito em julgado da condenação, conforme entendimento materializado no Acórdão 348/2016-TCU-Plenário.
27.	Contudo, tendo em vista que a sanção da CGU não abarca a inidoneidade para participação em certames promovidos na esfera estadual, distrital e municipal cujos objetos sejam custeados com recursos federais repassados por força de convênios ou instrumentos congêneres, não deve haver a detração do tempo em relação a essa sanção específica, aplicada por força do item 9.2.1 do Acórdão 348/2016-TCU-Plenário, de relatoria do Ministro Walton Alencar Rodrigues.
28.	Registre-se que o Voto do Acórdão 961/2018 destaca o não condicionamento ou a não vinculação da atuação desta Corte de Contas (atribuições constitucionais) a eventuais sanções aplicadas no âmbito da administração ativa (Poder Executivo Federal) e, por isso, o raciocínio de detração do tempo da sanção de inidoneidade já aplicado à empresa pela CGU, desenvolvido para este caso concreto, não deve ser encarado ou ampliado como uma vinculação entre análises ou conclusões externadas por aquele órgão de controle interno e aquelas que venham a ser julgadas pelo TCU em face de fatos idênticos.
 (grifos acrescidos) 
Por sua vez, o Douto representante do MPTCU assim se manifestou (peça 91) :
Acerca da proposta complementar do titular da unidade técnica, peça 88, no sentido de determinar à CGU que considere a detração do tempo da penalidade aplicada à empresa por aquela controladoria, com base no § 3º do art. 22 da LINDB e nas ponderações deste MPTCU no relatório do Acórdão 414/2018-TCU-Plenário, considero que o objetivo de evitar o bis in idem se cumpra com a detração do tempo da penalidade efetivamente cumprido pela empresa apenada, e não meramente pelo tempo da penalidade aplicada, que pode ser reduzido mediante a interposição de recursos ou por intervenção judicial.
 (grifos acrecidos) 
A matéria foi assim tratada no Voto condutor da decisão embargada (peça 93) :
67.	A respeito do alcance do limite temporal da cumulação de declarações de inidoneidade, impostas pelo TCU, a um mesmo agente, lembro que a Iesa já foi sancionada por esta Corte, tendo sido declarada inidônea para contratar com a Administração Pública Federal por cinco anos, por meio do Acórdão 2355/2018-TCU-Plenário, da relatoria do Ministro Benjamin Zymler.
68.	Entretanto, há que se atentar para a limitação temporal a cumulação das sanções de inidoneidade aplicadas à mesma licitante, de acordo com os itens 9.2.4. e 9.2.4.2, ambos do Acórdão 348/2016-TCU-Plenário, da relatoria do Ministro Walton Alencar Rodrigues: 
9.2.4. a cumulação de mais de uma sanção de declaração de inidoneidade, cominada à mesma licitante, com fundamento no artigo 46 da Lei 8.443/1992, está temporalmente limitada, em seu conjunto, ao total de cinco anos, tendo por base a aplicação analógica da regra estampada nos §§ 1º e 2º do art. 75 do Código Penal Brasileiro, de sorte que sobrevindo nova condenação:
 (...) 
9.2.4.2. por fato anterior ao início do cumprimento da punição anterior, deve ser lançada no montante total já unificado.
69.	Portanto, eventual declaração de inidoneidade que venha a resultar do presente processo, deve ter seu prazo unificado ao da mesma sanção imposta anteriormente por este Tribunal, de forma a não ultrapassar o período total de cincos anos, em razão de os fatos que porventura venham justificar tal condenação serem anteriores ao início do cumprimento da punição anterior (Acórdão 2355/2018-TCU-Plenário, da relatoria do Ministro Benjamin Zymler) .
70.	Quanto à sanção de inidoneidade aplicada pela CGU, em razão das mesmas condutas ora apuradas, adoto o parecer do dirigente da unidade técnica, quanto à detração do prazo já cumprido pela Iesa, com o ajuste proposto pelo representante do MPTCU em sua manifestação nestes autos, no sentido de que tal redução seja computada com base no tempo da penalidade efetivamente cumprido pela empresa, e não meramente pelo tempo da penalidade aplicada. 
 (grifos acrescidos) 
Por fim, o Acórdão embargado assim tratou da questão: 
9.2. dar ciência deste acórdão:
9.2.1. à Secretaria de Logística e Tecnologia de Informação do Ministério da Economia para que, atendendo às recomendações exaradas no item 9.6 do Acórdão 1986/2013-TCU-Plenário, possa proceder aos registros e às comunicações pertinentes;
9.2.2. à Secretaria de Gestão de Processos (Seproc) para a inscrição da entidade indicada no item 9.1 deste acórdão no Cadastro Nacional de Empresas Inidôneas e Suspensas (CEIS) , considerando a detração do tempo efetivamente cumprido em razão da penalidade aplicada à empresa por aquela controladoria, com base no § 3º do art. 22 da Lei de Introdução às Normas do Direito Brasileiro (LINDB) e nas ponderações do MPTCU no relatório do Acórdão 414/2018-TCU-Plenário, tendo em vista que, no caso concreto, as sanções da CGU e do TCU são de mesma natureza e relativas ao mesmo fato, com exceção da inidoneidade para participar de licitações em certames promovidos na esfera estadual e municipal cujos objetos sejam custeados com recursos federais repassados por força de convênios ou instrumentos congêneres; 
 (grifos acrescidos) 
Nos Embargos em análise, a empresa afirma que se impõe "o provimento dos presentes embargos para que esta corte reconheça já ter havido o cumprimento integral da sanção aplicada, nos termos do item 9.2.2 do acórdão embargado". A empresa requer que seja reconhecido "o cumprimento integral da pena, arquivando o presente feito sem aplicação de qualquer sanção adicional".
Não cabe ao TCU atestar que a Embargante efetivamente cumpriu ou está cumprindo uma sanção aplicada pela CGU. Eventualmente, cabe à CGU fazer tal análise. Não há nos autos nenhuma certidão emitida pelo órgão sancionador quanto ao período de efetivo cumprimento da sanção anteriormente aplicada.
Nesse sentido, de acordo com os excertos acima, a questão da detração, em benefício da IESA, foi trazida pela Unidade Técnica e acolhida tanto pelo MPTCU, quanto pelo Exmo. Ministro-Relator, bem como pelo Plenário. E no Acórdão já há comando específico para que a Secretaria de Gestão de Processos considere o tempo efetivamente cumprido em razão da penalidade aplicada.
Não há, portanto, nenhuma omissão quanto à detração. A matéria foi suscitada e devidamente tratada na decisão embargada, não cabendo a esta Corte se manifestar sobre o cumprimento de uma sanção que foi aplicada à IESA por outro órgão.
Não há, portanto, qualquer omissão quanto à detração.
Por oportuno, cabe registrar que, em relação à IESA, há duas decisões diferentes, adotadas em casos concretos diferentes, mas tratando de irregularidades semelhantes, envolvendo as licitações conduzidas pela Petrobras para a Refinaria Presidente Getúlio Vargas (Repar-Paraná) e o Comperj, tratada nestes autos.
Em relação à Repar, por meio do Acórdão 2294/2021-TCU-Plenário (Relator Exmo. Ministro Benjamin Zymler) , foi dado provimento parcial ao Pedido de Reexame interposto contra o Acórdão 3175/2020-TCU-Plenário (Relator Exmo. Ministro-Substituto André Luís de Carvalho) , reduzindo em 1  (um) ano a penalidade aplicada à IESA, nos seguintes termos: 
9.2. declarar a inidoneidade da Iesa Óleo & Gás S/A para participar de licitação na administração federal ou nos certames promovidos pelos Estados, Distrito Federal e Municípios a partir da aplicação de recursos federais, durante o período de dois anos, nos termos do art. 46 da Lei 8.443, de 1992;
Registra-se que, no caso da Repar, no qual foi tratada a questão da detração envolvendo períodos de penalidades aplicadas pela Petrobras e pela CGU, a Secretaria de Recursos do TCU (Serur) propôs negar provimento ao recurso interposto pela IESA, tendo assim se manifestado sobre a sanção aplicada pela CGU, conforme o Relatório que acompanha o Acórdão 2294/2021-TCU-Plenário:
79.	 Com relação à alegada necessidade da detração do tempo da penalidade aplicada pela CGU, tem-se o seguinte:
79.1. A Iesa foi declarada inidônea para licitar ou contratar com a Administração Pública pelo Ministro da Transparência, Fiscalização e Controle (antiga CGU) , conforme D.O.U. de 5/9/2016 (peça 86) .
79.2. A inidoneidade declarada pela CGU permanece até o presente momento (http://www.portaltransparencia.gov.br/sancoes/ceis/5318801, consulta em 27/5/2021) .
79.3. A penalidade foi fundamentada nas seguintes condutas: prática de atos ilícitos visando a frustrar os objetivos da licitação; por pagar propina a agentes públicos, e deles receber tratamento diferenciado; por combinar previamente com outras empreiteiras os certames que cada qual deveria vencer e quem faria propostas de cobertura para gerar aparência de legitimidade; e por valer-se da contratação dissimulada de empresas de Consultoria para viabilizar o aludido pagamento, a teor do art. 88, incisos II e III, c/c art. 87, inciso IV e § 3º, ambos da Lei nº 8.666, de 1993 (peça 86) .
79.4. Não se sabe se a sanção aplicada pela CGU diz respeito aos mesmos fatos apreciados neste processo, o que já inviabilizaria a possibilidade de eventual detração. O acórdão recorrido se limitou a penalizar a Iesa pela participação na fraude às licitações que envolveram os contratos CT 101, 111 e 112. Já a CGU sancionou a empresa por pagamento de propina a agentes públicos e contratação dissimulada de empresas de consultoria, além da fraude licitatória. 
79.5. Não constam dos autos os documentos da CGU: processo nº 00190.025831/2014-16, relatório final da comissão de processo administrativo de responsabilização e parecer nº 00152/2016/ASJUR-MTFC/CGUAGU da assessoria jurídica do Ministério da Transparência, Fiscalização e Controle.
80.	 Além da diferença entre os fatos examinados pela CGU e pelo TCU, falta previsão legal para a aplicação da detração e há distinção entre a penalidade do art. 46 da Lei 8.443/1992 e a pretensão punitiva do art. 87, inciso IV, da Lei 8.666/1993. As sanções aplicadas pelo TCU, limitada a 5 anos, e pela CGU, sem fixação de prazo máximo, variam em extensão e estão sujeitas a causas distintas de extinção. A primeira é extinta com o decurso do tempo. Já a segunda o é mediante reabilitação perante a própria autoridade que aplicou a penalidade.
81.	 A possibilidade da detração do tempo já cumprido da pena imposta pela CGU esbarra em outro obstáculo, que é a inexistência de uma autoridade administrativa encarregada de calcular o tempo remanescente da pena, como ocorre na esfera criminal.
82.	 Essa questão e a possibilidade da aplicação do art. 22, §3º da Lei de Introdução às Normas do Direito Brasileiro foram objeto de análise na recente decisão do Plenário do Tribunal que, em situação análoga à deste processo, assentou (voto do Ministro Benjamin Zymler, que conduziu o Acórdão 416/2021-TCU-Plenário) :
IV - Da detração da pena
36. Com relação à proposta para que seja realizada a detração do tempo já cumprido da pena imposta pela CGU à defendente, por meio do despacho do então ministro da Transparência e Controladoria-Geral da União (peça 89) , divirjo dos pareceres anteriores.
37. Inicialmente, ressalto que a detração é um instituto do Direito Penal que permite o desconto do tempo de prisão provisória ou de internação provisória na pena privativa de liberdade, ao início de seu cumprimento (art. 42 do Código Penal) . O seu objetivo é evitar que uma pessoa fique presa mais tempo do que a pena imposta na sentença condenatória. Trata-se de incidente sujeito ao juiz de execução, conforme o art. 66, III, inciso "c", da Lei de Execução Penal.
38. Ainda a título de contextualização, descrevo o procedimento de cálculo da pena a ser cumprida, na esfera da justiça criminal, na breve síntese de Fernando Capez: "após o trânsito em julgado da sentença condenatória, será expedida guia de recolhimento para dar início ao processo de execução. Em seguida, procede-se ao cálculo de liquidação das penas impostas em diferentes processos, somando-as (concurso material) ou unificando-as (crime continuado ou concurso formal, conforme o caso) . Obtido o total a ser cumprido, desconta-se o tempo de prisão provisória. Trata-se de uma simples operação aritmética de subtração: pena menos prisão provisória." grifos acrescidos) (fonte:) .
39. Como se vê, não é fácil o translado do instituto da detração penal para o direito administrativo sancionador. A uma porque não há uma autoridade administrativa encarregada de acompanhar e, em seguida, calcular o tempo de sanções administrativas que importem em restrição de direitos e que tenham sido aplicadas por órgãos distintos. A duas porque, como são autoridades administrativas diferentes, não cabe falar em ficar apenado mais tempo do que o previsto na decisão condenatória, já que não é uma, mas, sim, várias manifestações estatais autônomas no exercício do poder sancionatório.
40. A detração ainda é mais difícil no caso das sanções de inidoneidade para licitar e contratar com a administração pública, previstas nos arts. 46 da Lei 8.443/1992 e 87, inciso IV, da Lei 8.666/1993.
41. Além das ressalvas levantadas no item 39 supra, destaco que a pena de inidoneidade da Lei 8.666/1993 possui um caráter indeterminado, estando sujeita a uma condição resolutiva incerta, qual seja, a reabilitação perante a própria autoridade. Isso por si só torna impossível o abatimento da sanção aplicada anteriormente pelo TCU, por parte da autoridade administrativa competente (como compensar uma pena com prazo em outra sem prazo) .
42. A situação contrária até seria possível, considerando que ambas as penas podem ser consultadas no Cadastro de Empresas Inidôneas e Suspensas - CEIS, mantido pela Controladoria-Geral da União. Mas a ausência de uma autoridade administrativa encarregada de calcular o tempo remanescente da pena, como ocorre na esfera criminal, torna inviável a proposta da unidade técnica.
43. Com relação ao § 3º do art. 22 da Lei de Introdução às Normas do Direito Brasileiro (LINDB) , entendo que ele não ampara a detração da pena, a qual pressupõe uma sanção já fixada, em uma decisão condenatória. Em minha visão, o dispositivo rege a dosimetria de uma penalidade ainda por aplicar, como se verifica de sua leitura textual: § 3º As sanções aplicadas ao agente serão levadas em conta na dosimetria das demais sanções de mesma natureza e relativas ao mesmo fato." (grifos acrescidos) .
44. Sob essa perspectiva, as penas de mesma natureza e relativas ao mesmo fato, já aplicadas, não devem ser levadas em conta para calcular o tempo das demais sanções na fase de execução, mas para definir o quantum destas, no momento de sua aplicação pela autoridade competente.
45. Com isso, somos da opinião que o 3º do art. 22 da LINDB introduziu uma causa de diminuição da pena, a ser arbitrada pelo julgador no momento de sua aplicação, a partir da verificação da natureza e da identidade dos fatos em discussão.
46. Dito isso, cabe analisar a natureza das sanções em discussão e, se for o caso, os fundamentos efetivamente usados pela CGU, a fim de verificar a possibilidade de redução da pena-base estabelecida no capítulo anterior.
47. De início, verifico que a declaração de inidoneidade do licitante fraudador, especificada no art. 46 da Lei 8.443/1992, e a declaração de inidoneidade para licitar ou contratar com a Administração Pública, prevista no art. 87, inciso IV, da Lei 8.666/1993, importam restrição a um mesmo interesse jurídico: o direito de licitar e/ou contratar com a Administração Pública. Ambas têm um componente temporal, assim como as penas do Direito Criminal.
48. Todavia, as sanções especificadas variam em extensão e estão sujeitas a causas distintas de extinção. Enquanto a primeira tem um valor fixo e um limite máximo (5 anos) , a segunda é indeterminada e possui caráter perpétuo, caso não sejam cumpridas as condições de sua extinção.
49. A propósito do assunto, a primeira é extinta com o decurso do tempo. Já a segunda o é mediante reabilitação perante a própria autoridade que aplicou a penalidade, que será concedida sempre que o contratado ressarcir a administração pelos prejuízos resultantes e após decorrido o prazo de dois anos.
50. As características elencadas nos itens 48 e 49 supra impossibilitam, a meu juízo, catalogar as duas sanções como de mesma natureza. Afinal, somente seria possível compensar a pena de inidoneidade da Lei 8.666/1993 na da Lei 8.443/1992, ainda assim, se fosse considerado o tempo já cumprido naquela. Já o contrário, a compensação da inidoneidade da Lei 8.443/1992 na da Lei 8.666/1993, não ocorreria nunca. Pela diversidade de tratamentos, não há como imaginar as duas como penalidades de mesma natureza.
51. Ainda se assim não fosse, observo que os fundamentos de fato invocados pela CGU, quando da decretação de inidoneidade, não são exatamente os mesmos dos analisados no presente processo.
52. In casu, observo, a partir da leitura do Parecer 21/2017/CONJUR-CGU/CGU/AGU e dos despachos que lhe sucederam, que a pena aplicada pela CGU decorreu de duas infrações: a participação em conluio para a definição de quem seriam as vencedoras dos procedimentos licitatórios realizados no âmbito da Petrobras; e o pagamento de propina ou suborno a agentes públicos da referida companhia.
53. Não obstante essa dupla catalogação, verifico que o segundo fato foi considerado decisivo para a imputação da sanção de inidoneidade, como se depreende do despacho do coordenador-geral de Processos Judiciais e Disciplinares, que ressaltou a gravidade desse ilícito como a ratio decidendi do seu acolhimento ao Parecer 21/2017/CONJUR-CGU/CGU/AGU e de sua divergência às conclusões do Processo Administrativo de Responsabilização (PAR) , que havia alvitrado a pena de suspensão temporária de participação em licitação e impedimento de contratar com a Administração (art. 87, inciso III, da Lei 8.666/1993) .
54. Essa conclusão se torna ainda mais nítida, ao se transcrever a conclusão do despacho do consultor jurídico da CGU, corroborando as manifestações anteriores:
"[...] encaminho à apreciação do Senhor Ministro a sugestão de aplicação [...] da penalidade de declaração de inidoneidade [...] pelo comprovado pagamento de suborno a agentes públicos da Petrobras."
55. Sendo assim, concluo que a sanção aplicada pela CGU não diz respeito aos mesmos fatos apreciados neste processo, que se limitou a analisar a participação da GDK S.A. - em Recuperação Judicial na fraude às licitações designadas da Rnest.
56. Dessa forma, tendo em vista a impossibilidade de se precisar o montante exato da pena que está associado aos fatos que compõem o objeto do presente feito, não é possível, na prática, realizar a compensação almejada pelo § 3º do art. 22 da LINDB.
57. Desse modo, considerando que a GDK S.A. apresentou proposta de cobertura em uma licitação, infração que absorve as outras (supressão de propostas em outros três certames) , julgo pertinente, na linha da jurisprudência suscitada no item 35 retro, declarar a sua inidoneidade para participar de licitações na Administração Pública Federal, bem como de certames custeados com recursos federais, pelo prazo de três anos, conforme o art. 46 da Lei 8.443/1992.
[destaques acrescidos]
83.	Vale ressaltar que o argumento da detração já foi objeto de análise no Acórdão 148/2020-TCU-Plenário, de relatoria do Ministro Bruno Dantas (TC Processo 013.386/2017-4) , em que o Tribunal aplicou a sanção de inidoneidade, não obstante a existência da sanção aplicada pela CGU. Em seu voto, o Ministro-Relator deixou assente que:
No caso presente, não há como invocar a analogia para aplicação da detração, visto que não há lacuna jurídica a integrar, porque não há norma que confira tal direito ao jurisdicionado (ausência do primeiro pressuposto, a lacuna normativa) . Ademais, não se pode criar direitos e obrigações por meio da analogia, recurso meramente interpretativo.
O que há, aqui, é absoluta ausência de previsão legal para adoção do instituto da detração para cumprimento da penalidade do art. 46 da Lei 8.443/1992, situação em muito diferente do Direito Penal, ramo em que a detração está prevista em lei (ausência do segundo pressuposto, a relação de semelhança) .
Assim, uma vez ausente norma que preveja a detração entre períodos de sanção aplicados pela CGU e TCU, não há lacuna, logo não há como buscar integração de seu sentido. Assim, embora tal hipótese tenha sido aventada na instrução processual, o Tribunal sabiamente a rechaçou, ante a inexistência de norma que preveja tal possibilidade. A esse fundamento se soma a distinção fática e de fundamentação legal das sanções.
Sobre esse ponto, reitero que não procede a alegação de similaridade fática, conforme já tratado no acordão embargado.
Ainda que as sanções impostas pelo TCU e pela CGU decorram das mesmas condições gerais de contorno, isto é, mesmo empreendimento (Rnest) , mesmo contratante (Petrobras) e mesma irregularidade geral 'fraude à licitação', o fundamento fático (condutas ilícitas) para aplicação das sanções são diversos.
A penalidade aplicada pela CGU, como se depreende da publicação no Diário Oficial da União, fundamentou-se nos art. 88, incs. II e III, c/c art. 87, inc. IV e § 3º, da Lei 8.666/1993, em razão da 'prática de atos ilícitos visando a frustrar os objetivos da licitação; por pagar propina a agentes públicos, exercer influência indevida sobre esses agentes e deles receber tratamento diferenciado; e por ter-se utilizado de empresa de fachada para dissimular pagamentos' (peça 134) .
Já no âmbito deste processo de controle externo, a Mendes Júnior foi chamada em oitiva em virtude das seguintes ocorrências (TC Processo Processo 016.119/20169, peça 64) :
1.1. irregularidade: Conluio entre as empresas e fraude às licitações mediante as seguintes condutas:
1.1.1. combinação de preços;
1.1.2. quebra de sigilo das propostas;
1.1.3. divisão de mercado;
1.1.4. oferta de propostas de cobertura para justificar o menor preço ofertado;
1.1.5. combinação prévia de resultados e consequente direcionamento das licitações; e
1.1.6. ausência de formulação de proposta para beneficiar a empresa escolhida pelo cartel.'
Ao final, a atuação da Mendes Júnior no âmbito do cartel das obras da Rnest foi resumida em: i) no certame da UCR-Rnest, foi convidada duas vezes e não apresentou proposta; ii) na licitação das Tubovias, foi convidada duas vezes e não apresentou proposta; iii) na seleção da UDA-Rnest, foi convidada duas vezes e não apresentou proposta; iv) na UHDT-Rnest, foi convidada duas vezes e apresentou propostas não vencedoras.
Resta evidente, portanto, que não há qualquer similaridade das condutas específicas ensejadoras de sanção.
Ademais, as sanções remetem a Poderes da República e a esferas de atuação absolutamente distintos. Enquanto as penalidades previstas na Lei 8.666/1993 são recursos gerais à disposição da Administração em caso de falhas e ilicitudes na execução contratual e correlatos, a inidoneidade prevista no art. 46 da Lei 8.443/1992 se vincula ao exercício do poder de controle externo do TCU sobre seus jurisdicionados e particulares que mantenham vínculo com a Administração, de forma a garantir e estimular a cultura de legalidade de atos e contratos administrativos
Por isso, esta Corte de Contas deve respeitar a plenitude e a independência das sanções aplicadas pelo Poder Executivo com base em suas competências administrativas previstas na Lei 8.666/1993. Do mesmo modo, a prerrogativa atribuída pela Lei 8.443/1992 a este Tribunal não pode ser materialmente derrogada por decisões do Poder Executivo, sob pena de ofensa à separação de Poderes. [destaques acrescidos]
84.	Resta evidente que não há risco de bis in idem, haja vista que a natureza da atuação constitucional de controle externo do TCU é distinta da atuação da CGU, que se refere ao poder de autotutela da Administração na fiscalização de seus atos (Lei 8.666/1993, art. 87, inciso IV, ou art. 88, incisos II e III) .
85.	Portanto, não há óbice à aplicação da sanção de inidoneidade pelo TCU com base no art. 46 da Lei 8.443/1992 por fraude comprovada à licitação, ao exercer sua competência constitucional de controle externo.
86.	Esse entendimento não contraria aquele assentado no Acórdão 1408/2014-TCU-Plenário, de relatoria do Ministro André De Carvalho, que deixou de declarar inidônea empresa que já havia sido impedida de contratar com a Administração pela CGU, em face do mesmo objeto.
87.	Quanto à demais deliberações do Tribunal mencionadas pela recorrente, tem-se que:
87.1. No Acórdão 1256/2019-TCU-Plenário, o Ministro-Relator Benjamin Zymler sustentou que o conjunto fático que ensejou a aplicação da pena pela CGU era mais amplo do que o objeto da representação do TC Processo 013.389/2017-3, não havendo elementos para assegurar, de forma conclusiva, a existência de relação de continência entre os objetos, à míngua das informações que foram analisadas no processo do controle interno. 
87.2. O Acórdão 2702/2018-TCU-Plenário, de relatoria do Ministro Bruno Dantas, tratou da cumulação de sanções previstas somente na Lei Orgânica do TCU (art. 46 da Lei 8.443/1992) . Naquela decisão, o Tribunal deixou assente que a cumulação de mais de uma sanção de declaração de inidoneidade, cominada à mesma licitante, com fundamento no artigo 46 da Lei 8.443/1992, está temporalmente limitada, em seu conjunto, ao total de cinco anos, de sorte que sobrevindo nova condenação: (a) as sanções são executadas sucessivamente, na ordem dos respectivos trânsitos em julgado, observando-se o limite temporal de cinco anos contados, como regra, do início do cumprimento da primeira sanção da série; (b) caso o agente cometa novo ilícito no curso da execução das sanções, a contagem do prazo de cinco anos é reiniciada a partir da data do fato superveniente, desprezando-se o período de punição já cumprido e fazendo-se nova unificação, contada daquele fato.
88. Desse modo, não há com acolher as alegações apresentadas.
Já o Exmo. Ministro-Relator do Pedido de Reexame, Benjamin Zymler, assim se manifestou sobre a questão:
40.	Passo a tratar do pleito da Iesa de aplicação por analogia do instituto da detração, de forma a ser considerado o período em que ela ficou impedida de participar de licitações em razão de penalidades aplicadas pela Controladoria-Geral da União e pela Petrobras.
41.	Mediante o voto condutor do Acórdão 414/2010-TCU-Plenário, foram efetuadas as seguintes considerações:
"Quanto ao risco de bis in idem pelo fato de a empresa já ter sido sancionada pela CGU com fulcro no art. 87 da Lei 8.666/1993, registro o seguinte entendimento do Supremo Tribunal Federal no sentido de que não se confundem as sanções da Lei de Licitações com aquelas da Lei Orgânica do TCU:
'...1. A atuação do Tribunal de Contas da União no exercício da fiscalização contábil, financeira, orçamentária, operacional e patrimonial das entidades administrativas não se confunde com aquela atividade fiscalizatória realizada pelo próprio órgão administrativo, uma vez que esta atribuição decorre da de controle interno ínsito a cada Poder e aquela, do controle externo a cargo do Congresso Nacional (CF, art. 70) .
2. O poder outorgado pelo legislador ao TCU, de declarar, verificada a ocorrência de fraude comprovada à licitação, a inidoneidade do licitante fraudador para participar, por até cinco anos, de licitação na Administração Pública Federal (art. 46 da L. 8.443/92) , não se confunde com o dispositivo da Lei das Licitações (art. 87) , que - dirigido apenas aos altos cargos do Poder Executivo dos entes federativos (§ 3º) - é restrito ao controle interno da Administração Pública e de aplicação mais abrangente.  (Pet 3606 AgR, Relator: Min. Sepúlveda Pertence, Tribunal Pleno, julgado em 21/9/2006) (Grifou-se) " .
42.	Nessa linha, o Supremo Tribunal Federal entende que, em razão da independência entre as instâncias, não há óbices para a aplicação de sanção pelo TCU e pela administração ativa em decorrência dos mesmos fatos.
"Inexistência do "bis in idem" pela circunstância de, pelos mesmos fatos, terem sido aplicadas a pena de multa pelo Tribunal de Contas da União e a pena de cassação da aposentadoria pela Administração. Independência das instâncias. Não aplicação ao caso da súmula 19 desta Corte." (MS 22728, Relator: Min. MOREIRA ALVES, Tribunal Pleno, julgado em 22/1/1998) " (Grifou-se) .
43.	Já por meio do voto condutor do Acórdão 148/2020-TCU-Plenário, foram efetuadas as seguintes considerações no sentido de não haver amparo legal para a detração suscitada pelo recorrente:
"não há como invocar a analogia para aplicação da detração, visto que não há lacuna jurídica a integrar, porque não há norma que confira tal direito ao jurisdicionado (ausência do primeiro pressuposto, a lacuna normativa) . Ademais, não se pode criar direitos e obrigações por meio da analogia, recurso meramente interpretativo.
O que há, aqui, é absoluta ausência de previsão legal para adoção do instituto da detração para cumprimento da penalidade do art. 46 da Lei 8.443/1992, situação em muito diferente do Direito Penal, ramo em que a detração está prevista em lei (ausência do segundo pressuposto, a relação de semelhança) .
Assim, uma vez ausente norma que preveja a detração entre períodos de sanção aplicados pela CGU e TCU, não há lacuna, logo não há como buscar integração de seu sentido"  (grifou-se) .
44.	Ademais, o § 3º do art. 22 da Lei de Introdução às Normas do Direito Brasileiro (LINDB) assim dispõe:
	"As sanções aplicadas ao agente serão levadas em conta na dosimetria das demais sanções de mesma natureza e relativas ao mesmo fato.".
45.Consoante exposto no voto condutor do Acórdão 416/2021-TCU-Plenário, este dispositivo legal, ao mesmo tempo que afastou a hipótese de bis in idem quando da aplicação de sanções de mesma natureza e relativas ao mesmo fato, "introduziu uma causa de diminuição da pena, a ser arbitrada pelo julgador no momento de sua aplicação, a partir da verificação da natureza e da identidade dos fatos em discussão"  (grifou-se) .
46.No caso em tela, a empresa Iesa Óleo & Gás S/A sofreu duas sanções potencialmente referentes aos fatos aqui tratados.
47.Em 29/12/2014, a Petrobras, cautelarmente, impediu a empresa de participar de licitações na estatal, em razão de a:
"empresa ter sido mencionada como participante de cartel nas contratações da Petrobras nos depoimentos do ex-diretor de Abastecimento Paulo Roberto Costa e do Sr. Alberto Youssef prestados, em 08 de outubro de 2014, em audiência na 13ª Vara Federal do Paraná, bem como nos depoimentos prestados no âmbito do acordo de colaboração premiada do Sr. Julio Gerin de Almeida Camargo (Grupo Toyo) e Sr. Augusto Ribeiro de Mendonça Neto (Grupo Setal) " (peça 82) .
48.	Não há nos autos a informação concernente à data até a qual durou essa sanção (o documento apresentado em recurso, peça 85, que menciona a data de 3/11/2019, refere-se ao CNPJ 07.248.576.0002-00, diverso daquele constante destes autos para a empresa Iesa Óleo & Gás S/A CNPJ 07.248.576.0001-11) .
49.	A segunda sanção foi aplicada pela Controladoria-Geral da União em 2/9/2016, sendo que o impedimento continua vigente. A sanção foi aplicada em razão de (peça 86) :
"prática de atos ilícitos visando a frustrar os objetivos da licitação; por pagar propina a agentes públicos, e deles receber tratamento diferenciado; por combinar previamente com outras empreiteiras os certames que cada qual deveria vencer e quem faria propostas de cobertura para gerar aparência de legitimidade; e por valer-se da contratação dissimulada de empresas de Consultoria para viabilizar o aludido pagamento" (grifou-se) .
50.	Consoante informações obtidas no site da Controladoria-Geral da União, a sanção foi aplicada em razão de (https://www.gov.br/cgu/pt-br/assuntos/noticias/2016/09/ministerio-da-transparencia-pune-iesa-oleo-gas-com-declaracao-de-inidoneidade, acesso em 15/9/2021) :
"Processo Administrativo de Responsabilização (PAR) instaurado em virtude da Operação Lava Jato ...
A acusação contra a empresa Iesa Óleo & Gás S.A. foi formulada com base em duas tipificações de irregularidades previstas na Lei 8.666/93, no artigo 88, incisos II e III. A ocorrência de ambas foi verificada entre os anos de 2007 e 2013.
A primeira consiste na prática de atos lesivos visando a frustrar os objetivos da licitação (art. 88, II, da Lei 8.666/93) , caracterizada pelo conluio entre empresas que prestavam serviços à Petrobrás. A Iesa coordenava suas ações junto às concorrentes para reduzir a competitividade nos processos licitatórios. A construtora combinava previamente com os concorrentes os certames que cada qual deveria vencer e quem faria propostas de cobertura para gerar aparente legitimidade.
A segunda tipificação contra a empresa foi a demonstração de não possuir idoneidade para contratar com a Administração em virtude de atos ilícitos praticados (art. 88, III, da Lei 8.666/93) . Essa irregularidade foi caracterizada pelo pagamento de propinas a Paulo Roberto Costa. Para operacionalizar tal esquema, a IESA se utilizou de um contrato fictício de consultoria empresarial para dissimular o pagamento da propina"  (grifou-se) .
51.	É verdade que, nas descrições dos fundamentos da aplicação dessas sanções, não há menção específica às contratações aqui tratadas. Entretanto, avaliando o seu contexto, é razoável supor que abranja o conjunto das fraudes licitatórias sofridas pela Petrobras, cabendo supor que envolvem os contratos aqui tratados.
52.	Desta feita, em alguma medida, caberia considerar a causa de diminuição da pena prevista no § 3º do art. 22 da Lei de Introdução às Normas do Direito Brasileiro. Entretanto, tal não ocorreu quando da fixação da pena. 
63.	Portanto, em razão das restrições para participar de licitações pública que a empresa Iesa sofreu em razão de sanções aplicadas pela CGU e pela Petrobras - prazo de cerca de cinco anos -, entendo pertinente que a declaração de inidoneidade da Iesa Óleo & Gás S.A. para participar de licitação na administração federal seja reduzida para o período de dois anos. (grifos acrescidos) 
A partir dos excertos acima, constate-se que, para o caso concreto da Repar envolvendo a mesma empresa IESA e mesma questão da detração, a solução adotada foi diferente. Primeiro, porque, até pela sistemática vigente em 2020, não constou comando expresso naquele Acórdão para que fosse considerado o tempo efetivamente cumprido em relação à penalidade aplicada pela CGU, a qual é a mesma tratada nos presentes autos. 
Segundo, porque tanto a Secretaria de Recursos do TCU (Serur) , quanto o Ministro ad quem, trouxeram à baila acórdãos nos quais foi repisada a impossibilidade de aplicação do instituto da detração, oriundo do Direito Penal, à sanção de inidoneidade aplicada em sede de Direito Administrativo. O Plenário do TCU decidiu por reduzir de 3 (três) para 2 (dois) anos a sanção de inidoneidade aplicada à IESA.
CONCLUSÃO
Trata-se de embargos de declaração opostos pela empresa IESA Óleo e Gás S.A. (peças 114-120) contra o Acórdão 2092/2021-TCU-Plenário (peças 92-94) , de relatoria do Exmo. Ministro Vital do Rêgo.
Em exame de admissibilidade, foi proposto conhecer dos presentes Embargos por preencherem os requisitos processuais aplicáveis à espécie.
Em breve síntese, quanto ao exame de mérito, foi proposto rejeitar os argumentos da empresa, eis que não restaram devidamente demonstradas as suscitadas omissões na decisão embargada. Trata-se, portanto, de tentativa de rediscussão de mérito por meio da via recursal inadequada.
PROPOSTA DE ENCAMINHAMENTO
Diante do exposto, submetem-se os autos à consideração superior, propondo:
conhecer os Embargos de Declaração opostos pela IESA Óleo e Gás S/A, nos termos do art. 34 da Lei n.º 8.443, de 1992, e do art. 287 do RITCU, para, no mérito, rejeitá-los; e
dar ciência da deliberação à Embargante.
É o relatório.

Eduardo Stênio Silva Sousa (OAB/DF 20.327).

Subprocurador-Geral Lucas Rocha Furtado.

COMPERJ. FRAUDES NOS PROCESSOS LICITATÓRIOS. DECLARAÇÃO DE INIDONEIDADE. DETRAÇÃO DE PERÍODO DE EFETIVO CUMPRIMENTO DE SANÇÃO SIMILAR APLICADA PELA CGU. EMBARGOS DE DECLARAÇÃO. CONHECIMENTO. REJEIÇÃO.

REPRESENTAÇÃO (REPR)

Secretaria Extraordinária de Operações Especiais em Infraestrutura (SeinfraOperações).

Trato, nesta fase processual, de embargos de declaração opostos pela IESA Óleo e Gás S.A., em face do Acórdão 2092/2021-TCU-Plenário, que declarou a inidoneidade da empresa para participar, por cinco anos, de licitação na administração pública federal, com fundamento no art. 46 da Lei 8.443/1992, em razão de fraudes praticadas nas licitações do Complexo Petroquímico do Rio de Janeiro (Comperj) , conduzidas pela Petróleo Brasileiro S.A. (Petrobras) .
Nos termos da citada decisão, a inscrição da condenada no Cadastro Nacional de Empresas Inidôneas e Suspensas (CEIS) deve considerar a detração do tempo efetivamente cumprido em razão da penalidade aplicada à empresa pela Controladoria-Geral da União, com base no § 3º do art. 22 da Lei de Introdução às Normas do Direito Brasileiro (LINDB) , tendo em vista que, no caso concreto, as sanções da CGU e do TCU são de mesma natureza e relativas ao mesmo fato. A única exceção seria relativa a eventuais participações em certames promovidos na esfera estadual e municipal, cujos objetos sejam custeados com recursos federais repassados por força de convênios ou instrumentos congêneres.
Inconformada com a decisão, a IESA Óleo e Gás S.A. opôs os presentes embargos de declaração, alegando, em síntese, que o Acórdão 2092/2022-TCU-Plenário seria omisso, pois não teria discutido a hipótese trazida em sua defesa de prescrição quinquenal, com fundamento no julgamento do Supremo Tribunal Federal no MS 32.201, de 21/03/2017. De acordo com a embargante, tal decisão teria reconhecido a regulação da prescrição da pretensão punitiva do TCU pela Lei 9.873/1999, de modo a incidir na espécie a prescrição quinquenal, nos termos do art. 1o do referido normativo.
Afirma o representante da IESA Óleo e Gás S.A. que a decisão recorrida, apesar de registrar a afirmação da embargante, não promoveu qualquer análise do tema à luz do julgamento do STF, limitando-se a repetir o fundamento de que o Acórdão 1441/2016-TCU-Plenário estabeleceu o prazo decenal para a prescrição. Assim, ainda que tal julgamento não tenha efeito vinculante, pede que o TCU que se manifeste sobre a questão, mesmo que conclua inaplicável o entendimento do STF.
Ao fim, a embargante requer que seja suprida a alegada omissão e que este Tribunal adira ao entendimento da Suprema Corte, de modo a acatar a prescrição quinquenal e, com isso, atribuir efeitos infringentes a estes embargos para reconhecer a incidência da prescrição nestes autos.
Subsidiariamente, acaso não seja acatada a prescrição apontada, a embargante solicita que esta Corte reconheça já ter havido o cumprimento integral da sanção aplicada. Isto porque a empresa estaria cumprindo a sanção da CGU desde 5/9/2016, pelos mesmos fatos objeto deste feito, dado que, apesar de ter apresentado perante o Supremo Tribunal Federal o MS 23.023-DF, a medida liminar pleiteada para suspender a sanção foi indeferida e o processo não teve ainda julgamento de mérito.
Tais alegações recursais foram analisadas pela Secretaria Extraordinária de Operações Especiais em Infraestrutura (SeinfraOperações) e pelo Ministério Público junto ao TCU (MPTCU) , a meu pedido, em razão da relevância da matéria tratada no presente feito. Ambos se posicionaram pelo não acolhimento dos embargos declaratórios.
II
O recurso é tempestivo e, por atender aos requisitos de admissibilidade dispostos nos arts. 32, inciso II, e 34 da Lei 8.443/1992, deve ser conhecido. Contudo, não merece acolhida. Não vislumbro no acórdão recorrido a omissão arguida, pois a decisão tratou de todos os pontos necessários ao deslinde do processo.
A matéria sobre a qual a embargante alega omissão foi debatida no item II.4.1 do relatório que precede o Acórdão 2092/2021-TCU-Plenário, nos seguintes termos:
64. No âmbito desta Corte de Contas, vige, após a prolação do Acórdão 1441/2016-TCU-Plenário (Ministro Relator, Benjamin Zymler) , o entendimento de que o prazo prescricional da pretensão punitiva do TCU segue o prazo geral de prescrição, indicado no art. 205 do Código Civil, ou seja, prazo decenal. 
65. Cabe registrar que esse Acórdão solucionou incidente de uniformização de jurisprudência suscitado em sede de recurso de reconsideração, haja vista a importância do tema e a notória divergência jurisprudencial, prevalente até aquele momento, fatos estes consignados inclusive nos Votos Revisores apresentados. 
66. Vale dizer, aquele julgamento foi precedido por amplo e irrestrito debate, considerando-se diversos aspectos formais e materiais, em consonância com os mandamentos constitucionais, de modo que não assiste razão à defendente no sentido de afastar tal entendimento com base em julgamentos de casos concretos no âmbito do STF ou STJ. (...) 
 (grifos acrescidos) 
Como se percebe, embora o MS 32.201 não tenha sido mencionado de forma expressa, a análise deixa claro que os julgamentos de casos concretos do STF ou STJ, o que incluí a citada decisão, não seriam suficientes para afastar a aplicação do Acórdão 1441/2016-TCU-Plenário prolatado após uma ampla discussão da matéria no Plenário desta Corte de Contas.
Assim, depois de longa exposição dos motivos que levaram esta Corte a decidir pelo prazo decenal, a unidade técnica concluiu, no parágrafo 72 do citado relatório, que "não serão acolhidas as alegações da respondente contrárias ao prazo prescricional estabelecido nos itens 9.1.1 a 9.1.4 do Acórdão 1441/2016-TCU-Plenário, que prevê prazo decenal".
A questão foi também analisada no pronunciamento da subunidade, transcrita no mesmo relatório que fundamentou o Acórdão 2092/2021-TCU-Plenário, nos seguintes termos:
9.	No que tange à prescrição dos atos, também não assiste razão à empresa IESA. Conforme demonstrado na instrução precedente, o TCU firmou entendimento, por meio do Acórdão 1441/2016-TCU-Plenário, que o prazo prescricional da pretensão punitiva do TCU segue o prazo geral indicado no art. 205 do Código Civil, ou seja, decenal. Após amplo debate sobre o assunto, a referida decisão solicitou incidente de uniformização de jurisprudência. Ademais, os julgados do STF citados pela Respondente não anularam o Acórdão 1441/2016-TCU-Plenário, continuando válidos todos os dispositivos. 
 (grifos acrescidos) 
Destaco, inclusive, que o Ministério Público junto ao TCU (MPTCU) apresentou discordância em relação a tal análise da unidade técnica, e se posicionou pelo prazo quinquenal alegado pela defesa à época. Contudo, considerou que de toda forma a pretensão punitiva estaria perfeitamente vigente, por se tratar de crime de natureza continuada, cujos efeitos se prolongaram até dezembro/2016, tendo sido a empresa notificada em 2019.
Por fim, a matéria foi discutida no voto que fundamentou o Acórdão 2092/2021-TCU-Plenário, quando retomei as análises realizadas nos pareceres precedentes e posicionei-me pela não ocorrência da prescrição da pretensão. Adotei a tese defendida pela unidade técnica, pelo prazo prescricional decenal, e ainda mencionei a possibilidade levantada pelo MPTCU, para reafirmar que de toda forma não se teria operado a prescrição:
19. No tocante à alegação de prescrição da pretensão punitiva, informo que, no âmbito deste Tribunal, é pacífico o entendimento, especialmente após a prolação do Acórdão 1441/2016-TCU-Plenário (Exmo. Min. Benjamin Zymler) , de que o prazo prescricional da pretensão punitiva do TCU segue o prazo geral de prescrição, indicado no art. 205 do Código Civil, ou seja, de dez anos. 
20. Essa prescrição é contada a partir da data da ocorrência da irregularidade e é interrompida pelo ato que ordenar a citação, a audiência ou a oitiva da parte. Desse modo, considerando que a conduta mais gravosa, a qual embasa a proposta de declaração de inidoneidade, é aquela relativa à apresentação de proposta vencedora no certame relativo à UHDT, tem-se que o prazo se iniciou com o fim do certame e assinatura do contrato, em 10/9/2010 (peça 66, p. 27) , e que a oitiva foi autorizada em 30/8/2019 (peça 68) . Portanto, não se operou a prescrição da pretensão punitiva.
21. Ressalvo que essa interpretação é ainda conservadora, uma vez que se poderia considerar a irregularidade como continuada, de modo que ela se perpetuaria até o fim da execução do contrato para as licitantes vencedoras do certame, o que ocorreu cerca de 6 anos após a contratação ocorrida em 10/9/2010, uma vez que o contrato teve duração efetiva de 2.295 dias, cerca de 6 anos (peça 86, p. 30) . Só então teria início a contagem do prazo prescricional.
22. Portanto, em linha com a análise empreendida pelo representante do MPTCU nos presentes autos, constante das páginas 37 e 38 do relatório que precede este voto, ainda que se considerasse a prescrição quinquenal, com base na Lei 9.873/1999, não teria ocorrido a prescrição da pretensão punitiva deste Tribunal, pois a fraude à licitação não se limita à simulação da competição, mas se estende por toda a execução do objeto, uma vez que quem o executa o faz de forma indevida e ilegítima.
Deste modo, não vejo omissões a serem sanadas. A matéria dita omissa foi discutida nos pareceres precedentes e no próprio voto do Acórdão 2092/2021-TCU-Plenário. Mesmo que não tenha sido mencionado de forma expressa o MS 32.201 do STF, os julgamentos da Suprema Corte foram citados de forma geral, mais de uma vez, e considerados na análise do tema.
Ademais, o julgamento do MS 32.201 pelo STF tratou de caso concreto e não impôs efeito vinculante a esta Corte de Contas, como admite a própria embargante.
III
Por outro lado, devo destacar que recentemente foi publicada a Resolução-TCU 344/2022, que trata justamente da prescrição das pretensões punitiva e de ressarcimento nos processos de controle externo. De acordo com seu art. 10, a ocorrência de prescrição será aferida em qualquer fase do processo, à exceção daqueles já remetidos para cobrança judicial de dívidas, sendo pertinente, portanto, reanalisar a matéria.
Nos termos dos arts. 2º e 4º do novo normativo, as pretensões punitiva e de ressarcimento prescrevem em cinco anos e o prazo prescricional será contado:
I - da data em que as contas deveriam ter sido prestadas, no caso de omissão de prestação de contas;
II - da data da apresentação da prestação de contas ao órgão competente para a sua análise inicial;
III - do recebimento da denúncia ou da representação pelo Tribunal ou pelos órgãos de controle interno, quanto às apurações decorrentes de processos dessas naturezas;
IV - da data do conhecimento da irregularidade ou do dano, quando constatados em fiscalização realizada pelo Tribunal, pelos órgãos de controle interno ou pelo próprio órgão ou entidade da Administração Pública onde ocorrer a irregularidade;
V - do dia em que tiver cessado a permanência ou a continuidade, no caso de irregularidade permanente ou continuada.
 (grifos acrescidos) 
Além disso, a prescrição se interrompe, dentre outros motivos, pela citação ou audiência, ou por qualquer ato inequívoco de apuração do fato, tendo início novo prazo a partir do ato interruptivo (art. 5º) .
Nos autos em análise, o termo inicial consiste na data do conhecimento da irregularidade pelo TCU, nos termos do art. 4º, inciso IV, da Resolução TCU 344/2022. Portanto, a prescrição deve ser contada a partir de 28/3/2016, data do Relatório de Fiscalização 387/2015, quando o Tribunal tomou ciência da dimensão das fraudes ocorridas nas licitações do Comperj. 
Assim sendo, deve-se considerar ainda a ocorrência dos seguintes fatos, que, entendidos como atos inequívocos de apuração, teriam o condão de interromper a contagem do prazo prescricional, conforme prevê o art. 5º, inciso II, da norma:
Acórdão 632/2017-TCU-Plenário, por meio do qual o TCU determina a autuação de apartados para apurar a ocorrência de fraudes nas licitações relacionadas ao Comperj (subitem 9.2.11) , em 5/4/2017 (peça 3) ;
Relatório de auditoria que propõe a audiência dos responsáveis e oitiva de empresas quanto às fraudes às licitações, em 28/8/2019 (peça 66) ;
Realização de oitiva da IESA Óleo e Gás S.A., em 3/2/2020 (peça 74) ;
Instrução processual da unidade técnica que prorroga o prazo para manifestação da IESA Óleo e Gás S.A., em 19/2/2020 (peça 72) ;
Instrução processual da unidade técnica que analisa a manifestação da IESA Óleo e Gás S.A., em 12/11/2020 (peça 86) ; e
Parecer do MPTCU, em 6/4/2021 (peça 91) ; e
Acórdão 2092/2021-TCU-Plenário, que declara a inidoneidade da empresa Iesa Óleo & Gás S/A para participar, por cinco anos, de licitação na administração pública federal, de 1/9/2021 (peça 92) .
Dessa maneira, conclui-se que nos presentes autos não ocorreu a prescrição das pretensões punitiva e de ressarcimento nos termos da Resolução-TCU 344/2022, tendo em vista não ter sido observado o transcurso do prazo de cinco anos desde a data do real conhecimento da matéria pelo TCU, quando consideradas as citadas causas interruptivas.
De igual modo, também não há que se falar na ocorrência da prescrição intercorrente, aquela observada no curso do processo, conforme disposto no art. 8º do normativo, visto que o presente processo de TCE não permaneceu inerte por mais de três anos, em razão da ocorrência dos marcos interruptivos já mencionados.
IV
No tocante à detração, o Acórdão 2092/2021-TCU-Plenário determinou à Secretaria de Gestão de Processos (Seproc) que, quando da inscrição da responsável no Cadastro Nacional de Empresas Inidôneas e Suspensas (CEIS) , considerasse a detração do tempo efetivamente cumprido em razão da penalidade aplicada à empresa pela Controladoria-Geral da União, com base no § 3º do art. 22 da Lei de Introdução às Normas do Direito Brasileiro (LINDB) e nas ponderações do MPTCU no relatório do Acórdão 414/2018-TCU-Plenário, tendo em vista que, no caso concreto, as sanções da CGU e do TCU são de mesma natureza e relativas ao mesmo fato.
A decisão deixou como exceção apenas a inidoneidade para participar de licitações em certames promovidos na esfera estadual e municipal cujos objetos sejam custeados com recursos federais repassados por força de convênios ou instrumentos congêneres (subitem 9.2.2.) .
Nesta fase processual, a IESA Óleo e Gás S.A. se limita a solicitar que esta Corte reconheça já ter havido o cumprimento integral da sanção aplicada. A embargante não indica ponto obscuro, contraditório ou omisso a ser sanado, o que não se coaduna com a via estreita dos embargos declaratórios.
Nessa espécie recursal a discussão deve se ater a questões de obscuridade, contradição ou omissão, em conformidade com o art. 287 do Regimento Interno do TCU:
Art. 287. Cabem embargos de declaração quando houver obscuridade, omissão ou contradição em acórdão do Tribunal.
§ 1º Os embargos de declaração poderão ser opostos por escrito pela parte ou pelo Ministério Público junto ao Tribunal, dentro do prazo de dez dias, contados na forma prevista no art. 183, com indicação do ponto obscuro, contraditório ou omisso.
Portanto, a decisão do TCU foi clara ao determinar que fosse considerada a detração do tempo efetivamente cumprido em razão da penalidade aplicada à empresa pela Controladoria-Geral da União e não há qualquer obscuridade, contradição ou omissão a serem tratadas.
Ademais, em juízo sumário, ainda não é possível afirmar que já houve o cumprimento integral da sanção aplicada pelo TCU. Conforme explicado, há uma pequena diferença entre as sanções do órgão de controle interno e do órgão de controle externo, no que diz respeito a obras municipais e estaduais financiadas com recursos federais.
Dessa forma, os embargos devem ser conhecidos, mas rejeitados, mantendo o acórdão recorrido em seus exatos termos.
	Diante do exposto, voto pela adoção da minuta de acórdão que trago à consideração deste colegiado.
TCU, Sala das Sessões, em 13 de dezembro de 2022.
Ministro VITAL DO RÊGO 
Relator